ACORDAO-COMPLETO-2440194

ACÓRDÃO 3172/2020 ATA 45/2020 - PLENÁRIO

VISTOS, relatados e discutidos estes autos de processo de Indisponibilidade de Bens, autuado em cumprimento à determinação constante no item 9.8 do Acórdão 1956/2017-TCU-Plenário, visando assegurar o cumprimento da Medida Cautelar decretada no item 9.6 do Acórdão 64/2015-TCU-Plenário,
ACORDAM os Ministros do Tribunal de Contas da União, reunidos em sessão de Plenário, ante as razões expostas pelo Relator, em:
9.1. decretar a indisponibilidade de bens da empresa MPE - Montagens e Projetos Especiais S.A. pelo prazo de um ano a partir da data de prolação deste Acórdão, no montante de R$ 2.584.796,00, data-base 27/7/2020, com fundamento nos arts. 11 e 44, § 2º, da Lei 8.443/1992, e no art. 274 do Regimento Interno do TCU;
9.2. informar às empresas do Consórcio Bonfim que a apresentação de fianças bancárias referentes ao débito em apuração no âmbito do TC Processo 028.499/2012-3, no valor total de R$ 6.199.316,18 (data base 27/7/2020) , com cláusula de reajuste vinculada à atualização do mencionado valor pelo Sistema Débito do Tribunal de Contas da União, e que atenda a todos os demais requisitos estabelecidos por esta Corte em suas deliberações, propiciará a revogação da Medida Cautelar decretada por meio do item anterior; 
9.3. determinar à SeinfraUrbana que:
9.3.1 providencie, junto ao Serviço de Cadastro e Cobranças Executivas do TCU (Scbex) , a realização das medidas necessárias à decretação, pelo prazo de um ano a partir da data de prolação deste acórdão, da indisponibilidade sobre os seguintes bens:
9.3.1.1.	totalidade de recursos financeiros da empresa MPE - Montagens e Projetos Especiais S.A. que estão depositados nas seguintes contas bancárias do Banco Bradesco S.A.: 1075 (agência 2373) , 3323 (agência 3130) e 99660 (agência 3130) ;
9.3.1.2.	imóvel de matrícula 17.450 no Segundo Ofício de Imóveis de Santos/SP; e
9.3.1.3.	móvel de matrícula 2795 no Terceiro Ofício do Serviço Notarial e de Registro de Imóveis de Macaé/RJ.
9.3.2 promova, nos termos do art. 44, §2º, da Lei 8.443/1992, e do art. 276, §3º, do RI/TCU, a oitiva da MPE - Montagens e Projetos Especiais S.A., para que, no prazo de quinze dias, apresente suas manifestações acerca da Medida Cautelar de indisponibilidade de bens adotada, se assim o desejar.

Indisponibilidade de bens decretada em processo de representação sobre possíveis irregularidades em contrato para o fornecimento e a implantação dos sistemas de sinalização, controle e telecomunicações integrantes das obras de construção da linha 1 do metrô de Salvador/BA.

Companhia Brasileira de Trens Urbanos; Companhia de Transportes de Salvador.

3. Responsável: MPE Montagens e Projetos Especiais S.A. (31.876.709/0001-89).

Aroldo Cedraz.

13.1. Ministros presentes: José Mucio Monteiro (Presidente), Walton Alencar Rodrigues, Benjamin Zymler, Augusto Nardes, Aroldo Cedraz, Raimundo Carreiro, Ana Arraes, Bruno Dantas e Vital do Rêgo.
13.2. Ministro que alegou impedimento na Sessão: Aroldo Cedraz.
13.3. Ministros-Substitutos presentes: Augusto Sherman Cavalcanti (Relator), Marcos Bemquerer Costa, André Luís de Carvalho e Weder de Oliveira.

ACORDAO-COMPLETO-2522034

Acórdão 135/2022 - Plenário

ACORDAO-COMPLETO-2503529

Acórdão 2624/2021 - Plenário

AUGUSTO SHERMAN

Adoto, como relatório, excerto da instrução elaborada por Auditor Federal lotado na SeinfraUrbana (peça 110) , anuída pelos dirigentes da unidade (peças 111-112) : 
"INTRODUÇÃO
1.	Trata-se de processo de indisponibilidade de bens, autuado em cumprimento à determinação constante no item 9.8 do Acórdão 1956/2017-TCU-Plenário (peça 6) , medida que visa assegurar o 'cumprimento da medida cautelar decretada no item 9.6 do Acórdão 64/2015-TCU-Plenário [peça 2] e renovada pelo item 9.1 do Acórdão 2452/2016-TCU-Plenário [peça 3] e pelo item 9.2 do presente Acórdão'. Esses três acórdãos, prolatados no âmbito do processo de representação TC Processo 007.463/2014-6, são da relatoria do Ministro-Substituto Augusto Sherman. 
2.	A medida cautelar objetiva o cumprimento das condições estabelecidas nos itens 9.1.1, 9.1.1.1, 9.1.2 e 9.1.2.1 a 9.1.2.6 do Acórdão 1605/2014-TCU-Plenário (peça 1) , também da relatoria do Ministro-Substituto Augusto Sherman. Conforme o mencionado item 9.1.1.1, tais itens tratam de garantias para o 'ressarcimento do erário por possíveis danos em apuração mediante o processo de tomada de contas especial TC-Processo 028.499/2012-3'.
3.	A indisponibilidade incide sobre bens da empresa MPE - Montagens e Projetos Especiais S.A., integrante do Consórcio Bonfim, que firmou o Contrato 10/04 (também nomeado SA-12, referência à licitação que lhe deu origem) com a Companhia de Transportes de Salvador - CTS, então empresa do município (atualmente, Companhia de Transportes do Estado da Bahia - CTB, da esfera do governo estadual) . O objeto do contrato foi o fornecimento, projeto e implantação dos sistemas de sinalização, controle e telecomunicações da Linha 1 do sistema metroviário de Salvador/BA.
4.	A presente instrução visa verificar o cumprimento das determinações inscritas no Acórdão 1545/2019-TCU-Plenário (peça 75) , bem como no item 9.3.2 do Acórdão 1769/2020-TCU-Plenáriolenário, este prolatado no âmbito do processo de tomada de contas especial TC Processo 028.499/2012-3, ambos da relatoria do Ministro-Substituto Augusto Sherman.
HISTÓRICO
5.	A origem do presente processo foi historiada às p. 2-5 da instrução à peça 71, cabendo, agora, acrescentar (ou repetir, se necessário) as informações a seguir.
6.	No âmbito do processo TC Processo 007.463/2014-6, o relatório (cópia à peça 4 dos presentes autos) que acompanha o Acórdão 1956/2017-TCU-Plenário (cópia à peça 6) , relata, às p. 16-18 (parágrafos 134-144) , que a Secex-BA, com base no art. 3º, caput e inciso IV, da Portaria Segecex 14, de 24 de abril de 2015, propusera que fosse mantida a indisponibilização apenas dos recursos financeiros e do imóvel situado no município de Macaé/RJ, uma vez que a soma dos seus valores era superior ao montante a ser garantido (R$ 3,5 milhões, conforme apontado no item 9.1 do Acórdão 2452/2016-TCU-Plenário, à peça 3) .
7.	Porém, o mesmo relatório registra, à peça 4, p. 46, esta oportuna proposta do Ministério Público junto ao TCU:
30. (...) o complemento do bloqueio dos bens imóveis da empresa poderia ser distribuído, a título de sugestão deste Parquet, pela indisponibilidade dos imóveis de Santos/SP e Macaé/RJ, não na integralidade do valor de avaliação de cada um, mas em parcela fixada de modo que os demais gravames de terceiros incidentes sobre os bens não venham a prejudicar a satisfação dos interesses dos cofres federais. (...) os bloqueios nos imóveis de Santos/SP e Macaé/RJ passariam a ser fixados, respectivamente, nos valores de R$ 1.017.242,45 (advindos de R$ 1.500.000,00 menos R$ 46.560,00, R$ 3.397,57 e metade de R$ 865.599,96) e R$ 1.617.157,59 (obtidos de R$ 3.500.000,00 menos R$ 1.221.616,30 e metade de R$ 865.599,96) , alcançando, juntamente com os valores retidos nas contas bancárias, o total de R$ 3,5 milhões.
8.	Assim, mediante o item 9.2 do Acórdão 1956/2017-TCU-Plenário (peça 6) , a E. Corte deliberou pela seguinte medida:
9.2 (...) renovar a medida cautelar adotada por meio do item 9.6 do Acórdão 64/2015-TCU-Plenário, renovada anteriormente por meio do item 9.1 do Acórdão 2452/2016-TCU-Plenário, consistente na decretação da indisponibilidade de bens da empresa MPE - Montagens e Projetos Especiais S.A. (...) atualizando-se o montante para R$ 3.719.786,82 (agosto/2017) fazendo-a recair sobre os seguintes bens:
9.2.1. a totalidade de recursos financeiros da empresa nas seguintes contas bancárias do Banco Bradesco S.A.: 1075 (agência 2373) , 3323 (agência 3130) e 99660 (agência 3130) - R$ 865.599,96;
9.2.2. imóvel de matrícula 17.450 no Segundo Ofício de Imóveis de Santos/SP, até o montante de R$ 1.017.242,45;
9.2.3. imóvel de matrícula 2795 no Terceiro Ofício do Serviço Notarial e de Registro de Imóveis de Macaé/RJ, até o montante de R$ 1.836.944,41;
9.	Em instrução à peça 71, a SeinfraUrbana registrou, à p. 7, que:
30. Dificuldade maior foi noticiada pelo [Serviço de Cadastro e Cobranças Executivas do TCU -] Scbex no atendimento à peça 40, p. 1, ao informar que o imóvel apontado no item 9.2.3, localizado em Macaé/RJ, não foi encontrado em consulta ao sistema [da Central Nacional de Indisponibilidade de Bens -] CNIB (espelho à peça 40, p. 5) . Explicita, ainda à p. 1, que 'Refizemos o pedido de indisponibilidade, mas não obtivemos resposta. Em todo caso, o imóvel de matrícula 2795 citado no subitem 9.2.3. não foi bloqueado via o sistema CNIB'.
31. Cabe repetir que, no registro desse imóvel, no Terceiro Ofício do Serviço Notarial e de Registro de Imóveis de Macaé/RJ, verifica-se a averbação da indisponibilidade do bem no lançamento 'Av5M2795' (peça 35, p. 2-3) , onde consta a expressão 'através da central de indisponibilidade de bens'. Entretanto, trata-se de informação encaminhada em 24/2/2017, como apontado à p. 1 da mesma peça. Ademais, pesavam sobre o imóvel gravames impostos pelas entidades indicadas no item 9.4 do acórdão em tela (3ª Vara de Trabalho de Canoas/RS e 2ª Vara do Trabalho de Macaé/RJ) . Assim, é possível que o bem já tenha sido executado, não mais pertencendo à MPE.
10.	Após essa instrução da SeinfraUrbana à peça 71, a E. Corte, na sessão de 3/7/2019, com base no relatório e no voto às peças 77 e 76, respectivamente, tomou as seguintes deliberações mediante o Acórdão 1545/2019-TCU-Plenário (peça 75) , da relatoria do Exmo. Sr. Ministro-Substituto Augusto Sherman:
9.1. com fundamento nos arts. 11 e 44, § 2º, da Lei 8.443/1992, e no art. 274 do Regimento Interno do TCU, expedir medida cautelar de decretação da indisponibilidade de bens da empresa MPE - Montagens e Projetos Especiais S.A. pelo prazo de um ano a partir da data de prolação deste Acórdão ou até que o Consórcio Bonfim - qualquer de suas empresas integrantes - apresente carta de fiança bancária que garanta o valor total estabelecido atualizado até a data de sua instituição e atenda a todos os demais requisitos estabelecidos por esta Corte em suas deliberações, atualizando-se o montante para R$ 3.998.770,83 (maio/2019) ;
9.2. nos termos dos arts. 3º, caput e incisos I e IV, e 7º, caput e inciso II, da Portaria Segecex 14, de 24 de abril de 2015, bem como dos itens '3' e '7.a' do Anexo I da mesma norma, seja determinado, à unidade técnica responsável pelo presente processo que providencie, junto ao Serviço de Cadastro e Cobranças Executivas do TCU (Scbex) , a realização das medidas necessárias à decretação, pelo prazo de um ano a partir da data de prolação deste acórdão, da indisponibilidade sobre os seguintes bens:
9.2.1. totalidade de recursos financeiros da empresa MPE - Montagens e Projetos Especiais S.A. que estão depositados nas seguintes contas bancárias do Banco Bradesco S.A.: 1075 (agência 2373) , 3323 (agência 3130) e 99660 (agência 3130) ;
9.2.2. imóvel de matrícula 17.450 no Segundo Ofício de Imóveis de Santos/SP; e
9.3. determinar à SeinfraUrbana que promova diligência junto ao Terceiro Ofício do Serviço Notarial e de Registro de Imóveis de Macaé/RJ a fim de esclarecer a situação do imóvel de matrícula 2795, então pertencente à empresa MPE.
11.	Posteriormente, no processo de tomada de contas especial TC Processo 028.499/2012-3, mediante o Acórdão 1769/2020-TCU-Plenáriolenário (peça 145 desse processo de TCE) , da relatoria do Ministro-Substituto Augusto Sherman, o TCU deliberou pela adoção das seguintes medidas:
9.1. determinar, com fulcro nos arts. 10, § 1º, e 12, incisos I e II, da Lei 8.443/1992 c/c o art. 202, incisos I e II, do RI/TCU a citação solidária dos responsáveis (...) , bem como do Consórcio Bonfim e das empresas dele integrantes, MPE Montagens e Projetos Especiais S.A, Bombardier Transportation Brasil Ltda. e Bombardier Transportation Spain S.A./Bombardier European Investments S.L.U, para que, no prazo de quinze dias, a contar da notificação, apresentem alegações de defesa e/ou recolham aos cofres da Companhia Brasileira de Trens Urbanos a quantia a seguir especificada, atualizada monetariamente desde a respectiva data de ocorrência até a data do efetivo recolhimento (art. 12, II, Lei 8.443/1992 c/c o art. 202, inciso II e § 1º, do RI/TCU) , abatendo-se, na oportunidade, montante eventualmente ressarcido, na forma prevista na legislação em vigor, (...) :
	VALOR ORIGINAL (R$) 
	DATA DA OCORRÊNCIA

	R$ 3.670.507,47
	30/11/2012

9.2. (...) 
9.3. determinar à SeinfraUrbana que:
9.3.1. examine, por ocasião do exame de mérito das defesas apresentadas, eventuais pleitos do consórcio quanto à liberação de garantias prestadas ou de retenção cautelar, como aquele pleito constante da peça 138, reunindo, nessa ocasião, as informações atualizadas sobre as quantias retidas/garantias prestadas para fins de eventual ressarcimento do dano apontado, informando-se nos autos acerca de sua suficiência ou insuficiência em caso de manutenção do débito com consequente proposição de condenação, bem como sobre a eventual subsistência da cautelar de indisponibilidade de bens deferida noutros processos;
9.3.2. avalie, no âmbito do processo que cuida da indisponibilidade de bens da empresa MPE Montagens e Projetos Especiais S/A (TC-Processo 027.553/2017-5) , se há necessidade de ajustes quanto ao montante tornado indisponível, vis-à-vis o débito indicado neste acórdão, de maneira a proceder aos ajustes necessários para que não haja excesso na cautelar de indisponibilidade de bens;
9.3.3. confira prioridade no exame destes autos, haja vista a longa data de autuação e tramitação;
9.4. autorizar desde logo a Companhia de Transportes da Bahia, caso o montante retido/garantido em atendimento aos Acórdãos 2.369/2006, 2873/2008 (subitem 9.1.1.3) , 1046/2010 (subitem 9.3.2) , 3254/2011, 2331/2012, 44/2013, 2329/2013, 2400/2014 (subitem 9.3) , todos do Plenário, proferidos no âmbito do TC-Processo 007.162/2006-0 (Contrato SA-12/Contrato 10/2004) , seja superior ao débito indicado nesta tomada de contas especial (valor do débito devidamente atualizado nos termos da legislação em vigor) , a promover ao ajuste da retenção/valor das garantias prestadas ao montante do débito aqui calculado, liberando os montantes que eventualmente constituam excesso de retenção, informando-se a este Tribunal acerca das providências porventura adotadas e seus resultados no prazo de 30 (trinta) dias contados da ciência deste acórdão; (destaques acrescentados) 
EXAME TÉCNICO 
I. Item 9.1 do Acórdão 1.545/2019-P
12.	A empresa MPE - Montagens e Projetos Especiais S.A. foi notificada da decretação da medida cautelar (item 9.1 do Acórdão 1.545/2019-P) por meio do ofício à peça 80, conforme aviso de recebimento à peça 82.
13.	Não foi apresentada nova carta de fiança por qualquer das empresas que integram o Consórcio Bonfim.
14.	Para operacionalizar a medida cautelar, a E. Corte incluiu os demais itens do acórdão, que são tratados adiante.
15.	Nesse item 9.1, a indisponibilidade foi decretada por um ano a partir de 3/7/2019, de modo que se torna necessária sua renovação.
II. Item 9.2 (e seus subitens) do Acórdão 1.545/2019-P
II.1. Subitem 9.2.1 do Acórdão 1.545/2019-P
16.	Com vistas ao cumprimento do subitem 9.2.1 do decisum em foco, o Serviço de Cadastro e Cobranças Executivas do TCU (Scbex) , valendo-se de sistema 'BC Correio' (peça 79) , solicitou a permanência da indisponibilidade dos recursos financeiros depositados nas contas bancárias elencadas no supracitado item do acórdão.
17.	Fazendo referência ao processo TC Processo 007.463/2014-6, o Banco Bradesco S.A., em correspondência à peça 91, afirmou estar ciente da determinação para 'manter o bloqueio incluído desde 06/01/2016 em nome de MPE (...) '. De fato, o bloqueio fora solicitado, inicialmente, mediante o sistema 'BC Correio', em 5/1/2016 (peça 8) .
18.	Assim, pode-se considerar que o subitem 9.2.1 do Acórdão 1.545/2019-P foi cumprido.
19.	Porém, já se passou mais de um ano desde a comunicação do Scbex via 'BC Correio' (peça 79, de 22/7/2019) , o que impõe a proposta de que tal providência seja renovada.
II.2. Subitem 9.2.2 do Acórdão 1.545/2019-P
20.	Quanto ao subitem 9.2.2 do mesmo acórdão, o Scbex encaminhou à Central Nacional de Indisponibilidade de Bens (CNIB) a solicitação à peça 78, documento que, assim como aquele à peça 9 (primeira solicitação à CNIB referente ao Contrato 10/04) , não permite a identificação do (s) imóvel (is) a ser (em) indisponibilizado (s) . Desta forma, nessa solicitação, não foi possível fazer alusão, especificamente, ao 'imóvel de matrícula 17.450 no Segundo Ofício de Imóveis de Santos/SP', como determinado no subitem 9.2.2. Conforme o Scbex informara anteriormente, à peça 40, p. 1, 'no sistema CNIB-Cadastro Nacional de Indisponibilidade, para registrar a indisponibilidade de um imóvel, o sistema somente admite/solicita o nº do CPF/CNPJ. Não há possibilidade de uso de nenhum outro parâmetro (...) '.
21.	Em ocasião anterior, o Scbex, no que tange ao cumprimento do item 9.1 do Acórdão 2.452/2016-P (cópia à peça 3) , declarou, no que tange ao pedido de renovação da indisponibilidade via CNIB, que 'não há necessidade de reiteração pois o pedido de bloqueio foi realizado somente em relação ao CNPJ do responsável, sem determinação de prazo, já que o sistema não possibilita tal tipo de registro' (peça 12, p. 1, destaque acrescentado) . Assim, a princípio, cabe o entendimento de que a indisponibilidade do imóvel em questão está mantida.
22.	Entretanto, conforme alertou o Exmo. Sr. Ministro-Relator, no parágrafo '41' do voto que conduziu o Acórdão 1.545/2019-P (peça 76, p. 10) , não se pode descartar a possibilidade de alteração nas regras do sistema CNIB durante a vigência da medida cautelar em tela. Assim, ainda nos termos do mesmo parágrafo '41', afigura-se prudente uma 'determinação expressa nesse sentido ['reiteração do pedido de indisponibilidade dos bens imóveis junto ao Cnib', parágrafo '40'], ainda que a deliberação não requeira nova operação junto ao sistema'.
III. Item 9.3 do Acórdão 1.545/2019-P
23.	Conforme o Acórdão 1956/2017-TCU-Plenário (peça 6) , além dos recursos financeiros arrolados no seu item 9.2.1, deveriam permanecer indisponibilizados os dois imóveis indicados nos itens 9.2.2 ('matrícula 17.450 no Segundo Oficio de Imóveis de Santos/SP') e 9.2.3 ('matrícula 2795 no Terceiro Ofício do Serviço Notarial e de Registro de Imóveis de Macaé/RJ') . Entretanto, o Scbex informou, à peça 40, p. 1, que apenas o imóvel localizado em Santos/SP consta no sistema do CNIB (espelho à p. 5 da mesma peça) , o que levantou a possibilidade de que a MPE não mais fosse proprietária do imóvel situado em Macaé/RJ. Tal incerteza motivou a determinação expressa no item 9.3 do Acórdão 1545/2019-TCU-Plenário.
24.	Assim, a SeinfraUrbana emitiu o ofício à peça 81, reiterado à peça 84 (avisos de recebimento às peças 83 e 86) , solicitando ao referido cartório de Macaé/RJ que 'encaminhe a este Tribunal com a finalidade de esclarecer a situação do imóvel de Matrícula 2795, então pertencente à empresa MPE Montagens e Projetos Especiais S/A (CNPJ: 31.876.709/0001-89) , cópia do registro geral do imóvel com indicação dos gravames que lhe pesam e informe se ocorreu alteração da sua propriedade, caso o bem não mais pertença à MPE'.
25.	O atendimento deu-se mediante o envio de reprodução do inteiro teor da ficha referente à matrícula 2795 (peça 85) . Não foi explicitado, no documento que encaminhou a cópia da ficha (peça 85, p. 1) , se ocorreu alteração da propriedade do imóvel.
26.	Nesse documento, a indisponibilidade que fora determinada por meio do item 9.6 do Acórdão 64/2015-P (peça 2) está contemplada na averbação 'Av5M2795'.
27.	Os lançamentos realizados após a versão anterior disponível nos autos (peça 35) não trazem qualquer indicação de alteração da propriedade do imóvel. Tais lançamentos ('Av8M2795' a 'Av12M2795') tratam das seguintes providências: averbação de uma cláusula de inalienabilidade; exclusão da cláusula de inalienabilidade 'Av7M2795'; averbação de uma penhora premonitória; cancelamento do registro de penhora 'R6M2795'; e averbação de arrolamento fiscal.
28.	Esse último registro mencionado foi lançado em atendimento ao item 9.7 do Acórdão 1956/2017-TCU-Plenário (peça 6) , que fora comunicado ao cartório mediante o ofício à peça 46.
29.	Nesse lançamento ('Av11M2795', de 19/10/2017) , consta que, 'na ocorrência de Registro ou averbações de novos gravames contra o imóvel constante da matrícula, comunique tal Fato à Secretaria de Controle Externo no Estado da Bahia - SECEX/BA, no prazo de quarenta e oito horas, fazendo referência ao processo TC-Processo 007.463/2014-6'.
30.	Portanto, ao menos até o dia 23/9/2019 (data da emissão do documento à peça 85, conforme sua p. 5) , não há sinal, nos registros do cartório, de que o imóvel localizado no município de Macaé/RJ não mais pertença à MPE ou de que não esteja gravado para garantir o ressarcimento que venha a ser necessário por conta das irregularidades em apuração no processo TC Processo 028.499/2012-3.
31.	Ressalve-se, porém, que, ao final do atendimento à peça 85, consta a declaração de que 'A Certidão de Inteiro Teor Não Comprova a Atual Propriedade do Imóvel'. 
IV. Item 9.3.2 do Acórdão 1.769/2020-P
IV.1. Alteração do valor a ser garantido e de sua forma de atualização
32.	As garantias a serem mantidas pelas empresas do consórcio Bonfim com vistas a assegurar o ressarcimento do débito em apuração no processo de tomada de contas especial TC Processo 028.499/2012-3 deveriam ter valor equivalente a 7,5% do montante do Contrato 10/04 (itens 9.1 do Acórdão 3.254/2011, 9.2.2.1 do Acórdão 44/2013 e 9.4 do Acórdão 2.329/2013) , atualizado conforme a metodologia aplicada a esse contrato (item 9.1.2.1 do Acórdão 1.605/2014 c/c os itens 9.1.3.2.2 do Acórdão 2.873/2008 e 9.4 do Acórdão 2.329/2013) . Todos os acórdãos mencionados neste parágrafo foram prolatados pelo Plenário do TCU e são da relatoria do Ministro-Substituto Augusto Sherman.
33.	No âmbito do supracitado processo TC Processo 028.499/2012-3 (TCE) , a E. Corte, mediante o item 9.1 do Acórdão 1769/2020-TCU-Plenáriolenário, da relatoria do Ministro-Substituto Augusto Sherman, determinou a citação dos responsáveis para que apresentassem suas alegações de defesa ou recolhessem o valor de R$ 3.670.507,47, atualizado monetariamente, desde 30/11/2012, na forma prevista na legislação em vigor.
34.	Os itens 9.1, 9.3.1, 9.3.2 e 9.4 do mencionado decisum levam ao entendimento de que esses são os novos valores, data de referência e forma de atualização monetária a serem perseguidos pelas garantias em comento.
35.	De acordo com o demonstrativo à peça 92, tal quantia, atualizada e acrescida dos juros de mora até 27/8/2020 atinge o montante de R$ 6.206.449,67.
36.	Para fins de comparação com a carta de fiança ofertada por duas das três empresas do consórcio (garantia tratada a seguir) , toma-se o valor referente a 27/7/2020, que, conforme memória de cálculos à peça 93, monta a R$ 6.199.316,18.
IV.2. Carta de fiança mantida pelas duas empresas Bombardier
37.	Com vistas a assegurar o ressarcimento do erário por possíveis danos em apuração no processo de tomada de constas especial TC Processo 028.499/2012-3, estão sendo utilizadas duas modalidades de garantia: os bens da MPE - Montagens e Projetos Especiais S/A que tiveram sua indisponibilidade decretada pelo TCU e uma carta de fiança.
38.	A carta de fiança (peça 870 do processo TC Processo 007.463/2014-6, cópia à peça 94) tem como fiador o Banco Société Générale Brasil S.A. e como afiançadas as empresas Bombardier Transportation Brasil Ltda. e Bombardier European Investments S.L.U., integrantes do consórcio. 
39.	Essa carta de fiança foi emitida em 27/8/2014, com o valor de R$ 2.351.366,24, 'acrescidos mensalmente de variação pelo mesmo índice do reajustamento previsto no Contrato nº 10/04 (SA-12) ou pelo índice ou taxa que o substituir, mais 1% a.a. desde a data de início da Fiança até a data de um eventual pagamento da mesma'. 
IV.3. Metodologia para atualização do valor da carta de fiança
40.	Para verificar o atual valor dessa carta de fiança, faz-se necessário identificar o mencionado 'índice do reajustamento previsto no Contrato nº 10/04', considerando-se a variação percentual do valor total do contrato entre os meses de agosto/2014 (emissão da carta de fiança) e julho/2020. A seguir, aplica-se essa variação percentual ao valor original da garantia e acrescentam-se os juros previstos nessa garantia (1% ao ano) .
IV.4. Índices de reajustamento do valor do Contrato 10/04
41.	Verifica-se, à peça 779, p. 6, 7 e 10, do processo TC Processo 007.463/2014-6 (cópia à peça 95 dos presentes autos) , que a planilha do Contrato 10/04 divide-se em quatro grupos (um destes, com três subgrupos) , que utilizam diferentes índices para o reajustamento:
a) ps1: fornecimento de equipamentos importados, subdividido em:
a.1) ps1Esp: equipamentos com preços em moeda da Espanha (euro) ;
a.2) ps1Sweden: equipamentos com preços em moeda da Suécia (coroa sueca) ;
a.3) ps1UK: equipamentos com preços em moeda do Reino Unido (libra esterlina) ;
b) ps2: fornecimento de equipamentos nacionais;
c) ps3: projeto;
d) ps4: serviços.
42.	Para cada um dos grupos 'ps1Esp', 'ps1Sweden', 'ps1UK', 'ps2' e 'ps3', há um índice utilizado para o reajustamento de seus preços.
43.	O grupo 'ps4' tem seus preços reajustados pela composição de dois índices, um dos quais é o mesmo utilizado para o grupo 'ps2'.
44.	Os valores desses índices para os meses de setembro/2004 (mês da data-base do contrato) , agosto/2014 (mês da emissão da carta de fiança) e julho/2020 e as fontes em que são obtidos estão expostos no quadro a seguir. Os números da coluna 'Setembro/2004' foram obtidos à peça 779, p. 10, do TC Processo 007.463/2014-6 (cópia à peça 95 dos presentes autos) , com exceção do índice para o grupo 'ps1UK', extraído conforme a coluna 'Fonte', com vistas a referir à mesma base (100 para o ano de 2015) os índices para os três meses. Não foi possível encontrar os números referentes a julho/2020 para os índices 'FGV 159886' e 'FGV 1004812 e 1416650' (duas últimas linhas) , de modo que foram utilizados dados mais antigos (março/2019 e maio/2020, respectivamente) , conforme indicado em notas no rodapé do quadro.
	Índice (grupo) 
	Setembro/2004
	Agosto/
2014
	Julho/
2020
	Fonte

	Euros (ps1Esp) 
	110,4
	136,45
	140,54
	https://www.ine.es/varipc. Na coluna '2.- Seleccione el tipo de índice:', opta-se por 'General Nacional (desde enero de 1961) '. Acrescenta-se o percentual indicado ao índice de setembro/2004 (110,4)  peças 96 e 97

	Coroas suecas (ps1Sweden) 
	280,2
	313,35
	337,57
	http://www.scb.se. A seguir: Statistical database / Prices and Consumption / Consummer Price Index (CPI) / Consummer Price Index (CPI) / Consumer Price Index (CPI) , total, Fixed Index numbers (two decimals) , 1980 = 100  peças 98 e 99

	Libras esterlinas (ps1UK) 
	76,7
	100,2
	109,1
	https://www.ons.gov.uk.  A seguir: Economy / inflation and price índices / CPI INDEX 00: ALL ITEMS 2015=100, download a partir das opções 'Filtered time series' / '.xls'  peça 100

	FGV 157980 (ps3) 
	130,067
	197,363
	240,929
	https://www.dnit.gov.br. A seguir: 'Custos e Pagamentos' / 'Custos Referenciais' / 'Índices de Reajustamentos de Obras Rodoviárias', linha 'CONSULTORIA (Supervisão e Projetos) '  peças 95, p. 54 (coluna 1) , e 101

	FGV 159886 (60% de ps4) 
	153,346
	259,326
	305,732 (1) 
	Publicação da FGV/IBRE  peças 95, p. 54 (coluna 2) , e 102

	FGV 1004812 e 1416650 (ps2 e 40% de ps4) 
	284,241
	388,473
	550,780 (2) 
	Publicação da FGV/IBRE  peças 95, p. 54 (coluna 3) , e 103

 (1) Para 'FGV 159886' de julho/2020, utilizou-se o índice de março/2019, último antes da descontinuação da série.
 (2) Para 'FGV 1004812 e 1416650' de julho/2020, utilizou-se o índice de maio/2020, por não ter sido obtida informação mais recente.
45.	O cálculo do reajustamento dos preços do grupo 'ps4' é efetuado mediante a fórmula e os pesos indicados à peça 779, p. 6, 7 e 10, do processo TC Processo 007.463/2014-6 (cópia à peça 95 dos presentes autos) . Assim, por exemplo, utilizando-se os índices indicados no quadro retro, obtém-se o seguinte multiplicador para a atualização do total do grupo 'ps4' até agosto/2014:
[0,6 x (259,326 / 153,346) ] + [0,4 x (388,473 / 284,241) ] = 1,561351
IV.5. Influência da cotação das moedas estrangeiras nos cálculos do reajustamento do valor do Contrato 10/04
46.	As empresas do Consórcio Bonfim	 apresentaram cálculos da atualização do valor do Contrato 10/04 às peças 779, p. 6, 7 e 10, e 820, p. 2-3, do TC Processo 007.463/2014-6 (cópias às peças 95 e 104 dos presentes autos) . Nesses cálculos, as correções dos preços dos grupos 'ps1' da planilha de preços (fornecimento de equipamentos importados) limitaram-se aos índices inflacionários das três moedas estrangeiras em foco. Incorretamente, não foram consideradas as variações das cotações em reais de cada uma dessas moedas.
47.	Examine-se, por exemplo, a 29ª medição, à peça 831, p. 1-4, do TC Processo 007.463/2014-6 (cópia à peça 105 dos presentes autos) .
48.	À peça 105, p. 1, explicita-se que os preços estão em euros e que o total previsto em equipamentos importados é ¿ 4.589.149,40. À peça 95, p. 10, consta que a cotação do euro na data-base do contrato (30/9/2004) era R$ 3,5573. Aplicando-se essa cotação ao referido total, obtém-se o mesmo valor atribuído ao total de equipamentos importados indicados a preços originais em reais (P0) no quadro à mesma p. 10, ou seja:
3,5573 x 4.589.149,40 = 2.108.132,53 + 8.453.603,19 + 5.763.245,48
49.	Portanto, os números indicados nas três linhas relativas a equipamentos importados da coluna 'P0' do referido quadro são os valores inicialmente acordados em moedas estrangeiras convertidos para reais na cotação da data-base, enquanto aqueles utilizados nas medições de equipamentos importados são os mesmos valores expressos em euros.
50.	Verifica-se, no mencionado boletim de medição (peça 105, p. 1-4, que se levantou o que foi realizado no seu preço em moeda estrangeira e se calculou o reajustamento pelos índices 'ps1Esp', 'ps1Sweden' ou 'ps1UK' aplicados aos montantes em moedas estrangeiras. Conforme informado pela CTB à peça 826, p. 2, do TC Processo 007.463/2014-6 (cópia à peça 106 dos presentes autos) , a quitação se fez pelo valor de tais moedas no dia do pagamento. Desta forma, ficou contemplada a variação da cotação da moeda. Portanto, o valor acordado em moeda estrangeira, ao ser pago, foi corrigido pela variação do índice indicado nas fontes elencadas no quadro retro e pela variação da cotação da moeda.
51.	Assim, para a determinação do valor total atualizado do Contrato 10/04 em reais, seria necessário corrigir os valores referentes aos grupos 'ps1Esp', 'ps1Sweden' ou 'ps1UK', não somente pelo índice inflacionário dos países de origem (indicado no quadro retro) , como, também, pela variação cambial. Para tal, multiplicam-se os valores originais dos grupos 'ps1', sucessivamente, pelo seu parâmetro de correção (índice atual dividido pelo índice na data-base) e pela variação da cotação da respectiva moeda (cotação atual dividida pela cotação na data-base) .
52.	Chega-se aos mesmos resultados se os valores dos grupos 'ps1' da coluna 'P0' forem convertidos às suas moedas de origem, atualizados pelos respectivos índices e convertidos a reais na cotação atual.
53.	As cotações das moedas estrangeiras em reais na data-base do contrato (30/9/2004) , na data da emissão da carta de fiança (27/8/2014) e em 27/7/2020 (dia em que a carta completou mais um mês de emissão) estão indicas no quadro a seguir. Os índices relativos a 30/9/2004 foram obtidos à peça 95, p. 10.
		30/9/2004
	27/8/2014
	27/7/2020

	Euro
	3,5573
	2,97
	6,09

	Coroa sueca
	0,3921
	0,32
	0,59

	Libra esterlina
	5,2676
	3,74
	6,67

IV.6. Atualização do valor da carta de fiança mantida pelas duas empresas Bombardier
54.	Cálculos à peça 107 (fórmulas à mesma peça) indicam que o percentual de atualização da carta de fiança em foco até a data de 27/7/2020, considerando-se os índices adotados no Contrato 10/04 e a variação cambial, é de 46,40%, resultando no valor de R$ 3.442.400,18, que, acrescido dos mencionados juros de 1% ao ano (previstos nessa garantia) durante cinco anos (de 2014 a 2019) , atinge R$ 3.614.520,18.
55.		O quadro a seguir compara os valores da carta de fiança após atualização até 27/7/2020, pelo sistema 'Débito' (na forma prevista na legislação em vigor) , com e sem a aplicação de juros de mora, e pelos índices utilizados no Contrato 10/04, mais juros de 1% ao ano, com ou sem inclusão da variação cambial. 
	Forma de atualização
	Valor (R$) 
	Memória de cálculos

	Índices do Contrato 10/04, mais 1% ao ano, considerando a variação cambial
	3.614.520,18
	Peça 107

	Índices do Contrato 10/04, mais 1% ao ano, sem considerar a variação cambial
	3.104.191,41
	Peça 107

	Legislação em vigor (sistema 'Débito') , com juros
	3.613.629,30
	Peça 108

	Legislação em vigor (sistema 'Débito') , sem juros
	3.163.252,64
	Peça 109

56.	Registre-se que a significativa distorção causada pela omissão da variação cambial nos cálculos realizados com os índices do Contrato 10/04 não influiu nos pagamentos das medições, uma vez que, conforme exposto, para os itens dos grupos 'ps1', as medições e os pagamentos foram realizados em moedas estrangeiras, o que já contempla a variação cambial (peça 106, p.2) .
57.	Tal erro poderá ocorrer quando da futura devolução do adiantamento de 5% referente ao saldo contratual, caso os cálculos dos serviços dos grupos 'ps1' não executados sejam realizados sobre os valores iniciais em reais, sem considerar a cotação das moedas.
IV.7. Insuficiência do valor da carta de fiança mantida pelas duas empresas Bombardier
58.	A carta de fiança ofertada pelas duas empresas Bombardier é insuficiente para atender, por si só, ao item 9.1.1.1 do Acórdão 1.605/2014-P (peça 1) , uma vez que não atinge o montante de R$ 6.199.316,18 (peça 93) , referido à mesma supracitada data de 27/7/2020, calculado a partir do valor indicado no item 9.1 do Acórdão 1769/2020-TCU-Plenáriolenário, conforme já apontado na presente instrução. 
IV.8. Valor mínimo da nova carta de fiança para a revogação da medida cautelar de indisponibilidade de bens
59.	Da subtração entre os supracitados valores (R$ 6.199.316,18 e R$ 3.614.520,18) , tem-se que, para o atendimento do item 9.1.1.1 do Acórdão 1.605/2014-P, seria necessário que a MPE (ou outra empresa do consórcio) acrescentasse nova carta de fiança válida, no valor de R$ 2.584.796,00, referido a 27/7/2020, de modo a complementar a garantia em tela e, em consequência, revogar a medida cautelar decretada no item 9.1 do Acórdão 1545/2019-TCU-Plenário.
IV.9. Atualização dos valores das cartas de fiança
60.	Uma vez que as cartas de fiança em comento (seja a que vem sendo mantida pelas empresas Bombardier, seja a que venha a ser ofertada para complementar o seu valor) destinam-se a garantir o ressarcimento relativo ao débito em apuração no processo de TCE, torna-se necessário que sejam contempladas com a mesma forma de atualização de valor utilizada para o débito.
IV.10. Renovação da medida cautelar com alteração do seu valor
61.	Nos termos do item 9.3.2 (já transcrito na presente instrução) do Acórdão 1769/2020-TCU-Plenáriolenário, cabe considerar que deve ser mantida a medida cautelar decretada por meio do item 9.1 do Acórdão 1545/2019-TCU-Plenário, de 3/7/2019, alterando-se seu valor para R$ 2.584.796,00, referido a 27/7/2020.
62.	Uma vez que já venceu o prazo de um ano estabelecido no mencionado item 9.1, propõe-se sua renovação.
IV.11. Composição da garantia relativa ao ressarcimento do débito em apuração
63.	O supracitado valor de a ser mantido em indisponibilidade (R$ 2.584.796,00) é composto de recursos financeiros e imóveis.
64.	Conforme o item 9.2.1 (já transcrito na presente instrução) do Acórdão 1956/2017-TCU-Plenário, os recursos financeiros da MPE bloqueados por conta das medidas cautelares relacionadas ao presente processo totalizam R$ 865.599,96.
65.	Desta forma, o valor a ser mantido indisponibilizado especificamente em imóveis para, juntamente com o supracitado valor em recursos financeiros, complementar o total da supramencionada medida cautelar é R$ 1.719.196,04, resultado da seguinte subtração das quantias indicadas nos parágrafos precedentes: 2.584.796,00 - 865.599,96.
66.	Com base no exposto, o quadro a seguir indica a composição dos valores da garantia referente ao débito em apuração no processo de TC Processo 028.499/2012-3 (R$ 6.199.316,18, referido a 27/7/2020) .
	Descrição
	Valor (R$) 

	Carta de fiança mantida pelas empresas Bombardier 
	3.614.520,18

	Recursos financeiros da MPE indisponibilizados
	865.599,96

	Bens imóveis da MPE indisponibilizados
	1.719.196,04

	Total
	6.199.316,18

IV.12. Necessidade de manutenção da indisponibilidade dos dois imóveis
67.	No parágrafo 133, itens 'a' e 'e' (cópia à peça 4, p. 16) , do relatório relativo ao Acórdão 1.956/2017-P (cópia à peça 6) , consta que os imóveis localizados em Santos/SP e Macaé/RJ foram avaliados em R$ 1.500.000,00 e R$ 3.500.000,00, respectivamente, e que várias outras entidades, notadamente da Justiça do Trabalho, concorrem pelas suas posses parciais ou totais, impondo-lhes gravames.
68.	Nos itens 9.2.2 e 9.2.3 do mesmo decisum (transcritos na presente instrução) , foram indicados os limites dos valores a serem indisponibilizados para cada um desses imóveis.
69.	Entretanto, não foi possível atribuir tais valores junto aos cartórios em que os imóveis estão registrados, uma vez que, conforme a supracitada manifestação do Scbex à peça 40, p. 1, 'para registrar a indisponibilidade de um imóvel, o sistema [CNIB] somente admite/solicita o nº do CPF/CNPJ. Não há possibilidade de uso de nenhum outro parâmetro restringindo até determinado valor do imóvel' (destaque acrescentado) . 
70.	Apesar desta aparente impossibilidade de se fixar a distribuição, entre os dois imóveis, do montante pretendido, não seria seguro considerar a indisponibilização de apenas um dos imóveis, mesmo que o valor de sua avaliação ultrapassasse o supracitado montante de R$ 1.719.196,04 (o que ocorre com o imóvel situado em Macaé/RJ) .
71.	Inicialmente, atente-se para a advertência do Ministério Público junto ao TCU (peça 4, p. 46, parágrafo '30', transcrição retro) quanto à possibilidade de que gravames de terceiros incidentes sobre os imóveis em tela venham a prejudicar o almejado ressarcimento aos cofres da União. 
72.	Este risco se agrava ao se considerar que, conforme exposto nos parágrafos 44-45 do relatório (peça 77, p. 8) que acompanha o Acórdão 1545/2019-TCU-Plenário, o montante referente a tais gravames de terceiros registrados nos cartórios pode ser alterado 'por conta de novas solicitações de indisponibilidade e/ou do encerramento de um ou vários desses processos trabalhistas'.
73.	Assim, afigura-se necessário que os dois imóveis permaneçam em indisponibilidade, a não ser que seja acrescida uma nova carta de fiança no mencionado valor de R$ 1.719.196,04, o que implicaria a desnecessidade da indisponibilização de qualquer imóvel.
CONCLUSÃO
Apresentação
74.	No âmbito do processo de representação TC Processo 007.463/2014-6, a E. Corte, por meio do item 9.6 do Acórdão 64/2015-P, decretou cautelarmente a indisponibilidade de bens da empresa MPE - Montagens e Projetos Especiais S.A., com vistas a garantir o ressarcimento do erário em virtude de possíveis danos ocorridos na execução do Contrato 10/04, em apuração no processo de tomada de contas especial TC Processo 028.499/2012-3. A medida foi renovada por meio do item 9.1 do Acórdão 2.452/2016-P e do item 9.2 do Acórdão 1.956/2017-P.
75.	Em atendimento ao item 9.8 do Acórdão 1.956/2017-P, foi autuado o presente processo de indisponibilidade.
76.	Neste processo, o TCU, por meio do item 9.1 do Acórdão 1.545/2019-P, mais uma vez, expediu medida cautelar de decretação de indisponibilidade de bens da MPE, alterando o valor para R$ 3.998.770,83, referente a maio/2019.
77.	No item 9.3 do mesmo decisum, o TCU determinou à SeinfraUrbana que promovesse diligência com vistas a esclarecer a situação do imóvel situado no município de Macaé/RJ, inclusive quanto a sua propriedade pela MPE. Esse imóvel constava como indisponibilizado por conta do supracitado comando no item 9.6 do Acórdão 64/2015-P.
78.	No âmbito do processo de TCE (TC Processo 028.499/2012-3) , foi prolatado o Acórdão 1.769/2020-P, no qual foi determinada a citação dos responsáveis pelo valor de R$ 3.670.507,47, referido a 30/11/2012 (item 9.1) .
79.	No item 9.3.2 do mesmo acórdão, foi determinado à SeinfraUrbana que, caso necessário, procedesse aos ajustes do montante a ser indisponibilizado ao valor do referido débito. 
80.	A presente instrução destina-se a verificar o cumprimento das determinações inscritas no Acórdão 1545/2019-TCU-Plenário e no item 9.3.2 do Acórdão 1.769/2020-P.
Item 9.1 do Acórdão 1.545/2019-P
81.	A MPE foi notificada da decretação da medida cautelar (item 9.1 do Acórdão 1.545/2019-P) .
82.	Não foi apresentada nova carta de fiança por qualquer das empresas que integram o Consórcio Bonfim.
83.	É necessária a renovação da indisponibilidade dessa medida cautelar, uma vez que o seu prazo (um ano) expirou. 
 Item 9.2 (e seus subitens) do Acórdão 1.545/2019-P
Subitem 9.2.1 do Acórdão 1.545/2019-P
84.	O subitem 9.2.1 do Acórdão 1.545/2019-P foi atendido, mas cumpre propor a renovação da comunicação do Scbex via 'BC Correio', uma vez que esta ocorreu há mais de um ano.
Subitem 9.2.2 do Acórdão 1.545/2019-P
85.	No que tange ao subitem 9.2.2 do Acórdão 1.545/2019-P, cabe o entendimento de que, embora o sistema CNIB não permita a especificação do imóvel a ser indisponibilizado, está mantida a indisponibilidade (ocorrida em ocasião pretérita) do imóvel localizado no município de Santos/SP.
86.	Porém, conforme o parágrafo '41' do voto que conduziu o Acórdão 1.545/2019-P, afigura-se prudente uma 'determinação expressa nesse sentido ['reiteração do pedido de indisponibilidade dos bens imóveis junto ao Cnib', parágrafo '40'], ainda que a deliberação não requeira nova operação junto ao sistema'.
Item 9.3 do Acórdão 1.545/2019-P
87.	Em atendimento à diligência determinada no item 9.3 do Acórdão 1.545/2019-P, o Terceiro Ofício do Serviço Notarial e de Registro de Imóveis de Macaé/RJ encaminhou a reprodução do inteiro teor da ficha referente ao imóvel situado naquele município. 
88.	Nesse documento, constam a averbação da indisponibilidade que fora determinada por meio do item 9.6 do Acórdão 64/2015-P, bem como uma averbação de arrolamento fiscal em virtude do item 9.7 do Acórdão 1.956/2017-P.
89.	O documento não traz qualquer indicação de que o imóvel tenha deixado de ser propriedade da MPE. Entretanto, ao final, consta a declaração de que 'A Certidão de Inteiro Teor Não Comprova a Atual Propriedade do Imóvel'.
Item 9.3.2 do Acórdão 1.769/2020-P
Alteração do valor a ser garantido e de sua forma de atualização
90.		Os itens 9.1, 9.3.1, 9.3.2 e 9.4 do Acórdão 1769/2020-TCU-Plenário (TC Processo 028.499/2012-3) levam ao entendimento de que as garantias destinadas ao ressarcimento do erário por possíveis danos em apuração no mencionado processo de TCE devem ter o valor de R$ 3.670.507,47, atualizado monetariamente, desde 30/11/2012, na forma prevista na legislação em vigor. Trata-se do valor do débito considerado nas citações determinadas no item 9.1.
91.	Tal quantia, atualizada e acrescida dos juros de mora até 27/7/2020, atinge o montante de R$ 6.199.316,18.
Carta de fiança mantida pelas duas empresas Bombardier
92.	A carta de fiança mantida pelas duas empresas Bombardier foi emitida em 27/8/2014, com o valor de R$ 2.351.366,24, 'acrescidos mensalmente de variação pelo mesmo índice do reajustamento previsto no Contrato nº 10/04 (SA-12) ou pelo índice ou taxa que o substituir, mais 1% a.a. desde a data de início da Fiança até a data de um eventual pagamento da mesma'.
Metodologia para atualização do valor da carta de fiança
93.	Para verificar o atual valor dessa carta de fiança, considerou-se a variação percentual do valor total do contrato entre os meses de agosto/2014 (emissão da carta de fiança) e julho/2020. A seguir, aplicou-se essa variação percentual ao valor original da garantia e acrescentaram-se os juros previstos (1% ao ano) .
Índices de reajustamento do valor do Contrato 10/04
94.	O Contrato 10/04 conta com seis índices de reajustamento. Três desses índices referem-se a moedas estrangeiras utilizadas no pagamento do fornecimento de equipamentos importados.
95.	Para os cálculos de atualização do valor do contrato, buscou-se utilizar os índices relativos a setembro/2004 (mês da data-base do contrato) , agosto/2014 (mês da emissão da carta de fiança) e julho/2020.
96.	Um dos três índices da Fundação Getúlio Vargas (FGV) foi descontinuado após março/2019, de modo que, para os cálculos de reajustamento, utilizou-se o número relativo a esse mês.
97.	Para outro dos índices da FGV, lançou-se mão do número referente a maio/2020, por não ter sido obtida informação mais recente.
Influência da cotação das moedas estrangeiras nos cálculos do reajustamento do valor do Contrato 10/04
98.	Para a determinação do valor total atualizado do Contrato 10/04 em reais, é necessário que, ao se corrigir os valores referentes aos equipamentos importados, se aplique, não somente, os índices dos países de origem adotados nos reajustamentos dos pagamentos, como, também, a variação da cotação das respectivas moedas em relação à moeda brasileira.
Insuficiência do valor da carta de fiança mantida pelas duas empresas Bombardier
99.	O valor da carta de fiança em tela, atualizado até 27/7/2020, incluindo os juros previstos de 1% ao ano, monta a R$ 3.614.520,18, valor insuficiente para atender, por si só, ao item 9.1.1.1 do Acórdão 1.605/2014-P, uma vez que o valor indicado no item 9.1 do Acórdão 1.769/2020-P atinge, na mesma data, R$ 6.199.316,18.
Valor mínimo da nova carta de fiança para a revogação da medida cautelar
100.	Para o atendimento do item 9.1.1.1 do Acórdão 1.605/2014-P, seria necessário que a MPE (ou outra empresa do consórcio) acrescentasse nova carta de fiança válida, no valor de R$ 2.584.796,00, referido à supracitada data, de modo a complementar a garantia em tela e, em consequência, revogar a medida cautelar decretada no item 9.1 do Acórdão 1545/2019-TCU-Plenário.
Atualização dos valores das cartas de fiança
101.	É necessário que as cartas de fiança destinadas a garantir o ressarcimento referente ao débito em apuração no processo TC Processo 028.499/2012-3 sejam contempladas com a mesma forma de atualização de valor utilizada para o débito
Renovação da medida cautelar com alteração do seu valor
102.	Nos termos do item 9.3.2 do Acórdão 1769/2020-TCU-Plenáriolenário, cabe considerar que deve ser mantida (renovada, uma vez que já expirou a sua vigência) a medida cautelar decretada por meio do item 9.1 do Acórdão 1545/2019-TCU-Plenário, de 3/7/2019, alterando-se seu valor para R$ 2.584.796,00, referido a 27/7/2020.
Composição da garantia relativa ao ressarcimento do débito em apuração
103.	O quadro a seguir indica a composição dos valores da garantia referente ao débito em apuração no processo de TC Processo 028.499/2012-3 (R$ 6.199.316,18, referido a 27/7/2020) .
	Descrição
	Valor (R$) 

	Carta de fiança mantida pelas empresas Bombardier 
	3.614.520,18

	Recursos financeiros da MPE indisponibilizados
	865.599,96

	Bens imóveis da MPE indisponibilizados
	1.719.196,04

	Total
	6.199.316,18

Necessidade de manutenção da indisponibilidade dos dois imóveis
104.	Embora o sistema CNIB não permita a atribuição de valores a serem indisponibilizados para cada imóvel, impossibilitando a distribuição, entre os dois imóveis, do montante pretendido, não seria seguro considerar a indisponibilização de apenas um dos imóveis, mesmo que o valor de sua avaliação ultrapassasse o supracitado montante de R$ 1.719.196,04 (o que ocorre com o imóvel situado em Macaé/RJ) .
105.	Esse risco decorre do fato de que há a possibilidade de que gravames de terceiros incidentes sobre os imóveis em tela venham a prejudicar o almejado ressarcimento aos cofres da União. Ademais, o montante referente a tais gravames de terceiros registrados nos cartórios pode ser alterado por conta de novas solicitações de indisponibilidade e/ou do encerramento de processos que implicaram os atuais gravames.
106.	Assim, afigura-se necessário que os dois imóveis permaneçam em indisponibilidade.
Medidas a serem propostas
107.	Em virtude do exposto, propõe-se que seja renovada a medida cautelar adotada por meio do item 9.1 do Acórdão 1.545/2019-P, alterando-se o seu valor para R$ 2.584.796,00, referido a 27/7/2020.
108.	Acrescenta-se a proposta de que seja informado às empresas do consórcio que a apresentação de fianças bancárias referentes ao débito em apuração no processo de TCE, no valor total de R$ 6.199.316,18 (data base 27/7/2020) , sujeitas a reajustamento pelo Sistema Débito do TCU, implicará a revogação da medida cautelar em tela.
PROPOSTA DE ENCAMINHAMENTO
109.	Diante do exposto, com fundamento no art. 1º, inciso II, da Lei 8.443/1992, opina-se pela subida dos autos ao Gabinete do Exmo. Sr. Ministro-Relator Augusto Sherman, propondo-se que:
109.1.	com fundamento nos arts. 11 e 44, § 2º, da Lei 8.443/1992, e no art. 274 do Regimento Interno do TCU, seja renovada a medida cautelar adotada por meio do item 9.1 do Acórdão 1545/2019-TCU-Plenário, consistente na decretação da indisponibilidade de bens da empresa MPE - Montagens e Projetos Especiais S.A. pelo prazo de um ano a partir da data de prolação deste Acórdão, atualizando-se o montante para R$ 2.584.796,00, referido a 27/7/2020;
109.2.	seja informado às empresas do Consórcio Bonfim que a apresentação de fianças bancárias referentes ao débito em apuração no âmbito do TC Processo 028.499/2012-3, no valor total de R$ 6.199.316,18 (data base 27/7/2020) , com cláusula de reajuste vinculada à atualização do mencionado valor pelo Sistema Débito do Tribunal de Contas da União, e que atenda a todos os demais requisitos estabelecidos por esta Corte em suas deliberações, propiciará a revogação da medida cautelar renovada no item anterior; 
109.3.	nos termos do art. 8º da Resolução-TCU 315, de 2020, conste, na ata da sessão em que estes autos forem apreciados, comunicação do relator ao colegiado no sentido de determinar à SeinfraUrbana, que providencie, junto ao Serviço de Cadastro e Cobranças Executivas do TCU (Scbex) , a realização das medidas necessárias à decretação, pelo prazo de um ano a partir da data de prolação deste acórdão, da indisponibilidade sobre os seguintes bens:
109.3.1.	totalidade de recursos financeiros da empresa MPE - Montagens e Projetos Especiais S.A. que estão depositados nas seguintes contas bancárias do Banco Bradesco S.A.: 1075 (agência 2373) , 3323 (agência 3130) e 99660 (agência 3130) ;
109.3.2.	imóvel de matrícula 17.450 no Segundo Ofício de Imóveis de Santos/SP; e
109.3.3.	móvel de matrícula 2795 no Terceiro Ofício do Serviço Notarial e de Registro de Imóveis de Macaé/RJ.".
	É o relatório.

Jefferson Barros Figueiredo (097.534.637-74), Raquel Cristine Mendes Ramos e outros representando Companhia Brasileira de Trens Urbanos; André Luiz Freire (295.142/OAB/SP) e outros, representando MPE Montagens e Projetos Especiais S.A.; João Felipe Amaral Bobroff e outros, representando MPE Montagens e Projetos Especiais S.A. e Bombardier Transportation Brasil Ltda.; Paulo Henrique Spirandeli Dantas (197479/OAB/SP) e outros, representando MPE Montagens e Projetos Especiais S.A. e  Fabianna Vieira Barbosa Morselli.

Não atuou.

VENCIMENTO DO PRAZO DE VALIDADE DE MEDIDA CAUTELAR DE INDISPONIBILIDADE DE BENS. MANUTENÇÃO DOS PRESSUPOSTOS QUE ENSEJARAM SUA EXPEDIÇÃO. NOVA DECRETAÇÃO.

INDISPONIBILIDADE DE BENS (IND)

Secretaria de Fiscalização de Infraestrutura Urbana (SeinfraUrbana).

Cuidam os autos de processo de Indisponibilidade de Bens, autuado em atendimento ao item 9.8 do Acórdão 1956/2017-TCU-Plenário, a qual busca assegurar o cumprimento da medida cautelar decretada no item 9.6 do Acórdão 64/2015 e renovada pelo item 9.1 do Acórdão 2.452/2016 e pelo item 9.2 do Acórdão 1.956/2017, posteriormente tendo sido novamente decretada por meio do Acórdão 1545/2019-TCU-Plenário. 
Lembro que os Acórdãos Plenário nº s 64/2015, 2.452/2016 e 1.956/2017, todos de minha relatoria, foram prolatados no bojo do TC 007.463/20146, que cuida de Representação oferecida pela Secex/BA em virtude de notícia encaminhada a esta Corte pela Companhia de Transportes do Estado da Bahia - CTB (ex-Companhia de Transportes de Salvador - CTS) no sentido de ter sido suspensa a eficácia de uma das cartas de fiança oferecidas pelo Consórcio Bonfim que, substituindo a retenção parcial de pagamentos determinada cautelarmente, foi dada em garantia de ressarcimento de possíveis danos decorrentes do Contrato 10/04, os quais se encontram em apuração por meio de tomada de contas especial (TC Processo 028.499/2012-3) . Já o Acórdão 1545/2019-TCU-Plenário foi prolatado no bojo dos presentes autos.
O objeto do Contrato 10/04 (também referenciado como Contrato SA-12) , no valor da ordem de R$ 55 milhões, consiste no fornecimento e na implantação dos sistemas de sinalização, controle e telecomunicações integrantes das obras de construção da linha 1 do metrô de Salvador/BA, empreendimento conduzido inicialmente pela CTS com recursos repassados pela Companhia Brasileira de Trens Urbanos/CBTU (Convênios Siafi 602144 e 552308) . O Consórcio Bonfim é integrado pelas empresas MPE Montagens e Projetos Especiais S.A., Bombardier Transportation Brasil Ltda. e Bombardier European Investments S.L.U.
Conforme relatado, no presente momento processual, aprecia-se proposta de decretação da medida cautelar de indisponibilidade dos bens incialmente determinada por meio do Acórdão 64/2015-TCU-Plenário, bem como a verificação do cumprimento das determinações inscritas no Acórdão 1545/2019-TCU-Plenário (peça 75) , bem como no item 9.3.2 do Acórdão 1769/2020-TCU-Plenário, este prolatado no âmbito da tomada de contas especial relativa à avença em epígrafe (TC Processo 028.499/2012-3) .
Nesse sentido, a SeinfraUrbana, que substituiu a então SecexBA na instrução deste feito a partir de abril de 2019, propõe, essencialmente (peças 110-112) , a renovação da medida cautelar de indisponibilidade de bens da empresa MPE - Montagens e Projetos Especiais S.A., então renovada pelo Acórdão 1545/2019-TCU-Plenário.
Para perfeita compreensão da matéria, transcrevo os seis acórdãos de minha relatoria que serão objeto de comentários nesta oportunidade, quais sejam, os Acórdãos Plenário nº s 1.605/2014,  64/2015, 2.452/2016, 1.956/2017, 1.545/2019 e o 1.769/2020:
Acórdão 1605/2014-TCU-Plenário:
" (...) 
9.1. com fundamento no art. 71, inciso IX, da Constituição Federal, dos arts. 11 e 45 da Lei 8.443/1992 e do art. 276 do Regimento Interno do TCU, seja determinado à Companhia de Transportes do Estado da Bahia - CTB, em sede cautelar, que se abstenha de liberar quaisquer pagamentos, formalizar rescisão, aceitar definitivamente as obras ou, de qualquer forma, dar por concluído o Contrato 10/04 (SA - 12) ou dar quitação ao Consórcio Bonfim ou a qualquer das empresas que o integram, antes que o Tribunal delibere no mérito sobre: 
9.1.1. a restituição da eficácia integral e dos valores atualizados das seguintes garantias:
9.1.1.1. cartas de fiança destinadas a garantir o ressarcimento do erário por possíveis danos em apuração mediante o processo de tomada de contas especial TCProcesso 028.499/2012-3;
9.1.1.2. seguro-garantia ofertado como garantia de execução do contrato;
9.1.1.3. carta de fiança ofertada como garantia pelo adiantamento contratual;
9.1.2. a retificação da garantia referida no item 9.1.1.1, retro, de forma a que sejam nele incluídas as seguintes determinações do TCU sobre as características indicadas:
9.1.2.1. reajustamento - subitem 9.4 do Acórdão 2329/2013-TCU-Plenário c/c o subitem 9.1.3.2.2 do Acórdão 2873/2008-TCU-Plenário;
9.1.2.2. prazo de vigência - subitem 9.1.6 do Acórdão 3254/2011-TCU-Plenário (alterado pelo subitem 9.1 do Acórdão 2331/2012-TCU-Plenário) e, no caso da garantia ofertada pela MPE Montagens e Projetos Especiais S.A., subitem 9.7 do Acórdão 1847/2013-TCU-Plenário;
9.1.2.3. beneficiário - subitem 9.2.1 do Acórdão 44/2013-TCU-Plenário;
9.1.2.4. vigência nos casos de não pagamento da manutenção das cartas de fiança - subitem 9.1.4 do Acórdão 3254/2011-TCU-Plenário;
9.1.2.5. referência ao processo de TCE - subitem 9.1.5 do Acórdão 3254/2011-TCU-Plenário, considerando, para o caso do Contrato 10/04, o TCProcesso 028.499/2012-3; 
9.1.2.6. condições para execução - subitem 9.3.2 do Acórdão 1046/2010-TCU-Plenário para as duas cartas de fiança; subitem 9.1.8 do Acórdão 3254/2011-TCU-Plenário, no caso da carta de fiança apresentada pelas empresas Bombardier Transportation Brasil Ltda. e Bombardier European Investments S.L.U.; e, no caso da carta de fiança apresentada pela MPE, subitens 9.1.7 a 9.1.9 do mesmo decisum;
9.1.3. sejam excluídas das cláusulas do Contrato 10/04 e de seus aditivos quaisquer disposições que possam impedir a normal execução das garantias de execução e adiantamento contratuais, assim como a manutenção da eficácia da garantia dada em contrapartida à liberação dos pagamentos retidos;
9.2. nos termos do art. 276, § 3º, do Regimento Interno do TCU, seja concedido o prazo de até quinze dias, sem efeito suspensivo, à Companhia de Transportes do Estado da Bahia - CTB, ao Consórcio Bonfim e às empresas que o integram, quais sejam, a MPE Montagens e Projetos Especiais S.A. (CNPF 31.876.709/0001-89) , a Bombardier Transportation Brasil Ltda. (CNPF 00.811.185/0001-14) e a Bombardier European Investments S.L.U. (empresa estrangeira) , para que se pronunciem, caso queiram, acerca da adoção da medida cautelar retro;
9.3. determinar à CTB que, no prazo de 60 dias, providencie junto ao Consórcio Bonfim e às empresas que o integram o ajuste das garantias referentes ao Contrato 10/04 nos termos estipulados nos itens 9.1.1 e 9.1.2 deste Acórdão, informando ao Tribunal, no mesmo prazo, o resultado alcançado;
9.4. informar ao Consórcio Bonfim e às empresas que o integram que o não atendimento ao disposto no item 9.3. deste Acórdão poderá ensejar a decretação da indisponibilidade dos bens necessários à garantia do ressarcimento de eventuais débitos ocorridos no Contrato 10/04, conforme previsto no art. 44, § 2º, da Lei 8.443/92; 
9.5. determinar à Segecex que:
9.5.1. proceda a levantamento de todos os processos nos quais a empresa MPE Montagens e Projetos Especiais S.A. seja parte;
9.5.2. comunique aos relatores de cada um desses processos a conduta da referida empresa no presente processo, para que se acautelem e ou adotem, em vista das circunstâncias de cada um, as medidas que entenderem necessárias;
9.6. determinar à Secex/BA que:
9.6.1. diligencie à CTB objetivando obter as informações necessárias ao perfeito entendimento dos impactos das alterações procedidas sobre as especificações dos sistemas de controle, sinalização e comunicação do metrô de Salvador, conforme contrato de concessão recentemente celebrado, de forma que seja possível avaliar se tais alterações podem efetivamente tornar inservíveis, total ou parcialmente, os sistemas fornecidos pelo Consórcio Bonfim, por meio do contrato 10/04, e;
9.6.2. dê à análise das respostas às oitivas e à diligência, e das informações prestadas, a prioridade que o presente processo requer". 
Acórdão 64/2015-TCU-Plenário:
"9.1. com fundamento nos arts. 71, inciso IX, da Constituição Federal, 11 e 45 da Lei 8.443/1992 e 276, caput e § 6º, do Regimento Interno do TCU, manter a medida cautelar adotada por meio do item 9.1 do Acórdão 1605/2014-TCU-Plenário, em vista de não terem sido cumpridas, pelas empresas integrantes do Consórcio Bonfim, as providências indicadas em seu item 9.1.3 e, pela empresa MPE Montagens Especiais S.A, as providências indicadas em seus itens 9.1.1, 9.1.1.1, 9.1.2, 9.1.2.1 a 9.1.2.6;
9.2. dar conformidade à solicitação das empresas integrantes do Consórcio Bonfim no sentido de que o valor do seguro-garantia destinado à garantia de execução do Contrato 10/04 seja igual a 30% do saldo deste atualizado com base no novo reajustamento anual ocorrido em setembro/2014; 
9.3. determinar à CTB que providencie junto ao Consórcio Bonfim o cumprimento dos itens 9.1.3 e 9.3 do Acórdão 1605/2014-TCU-Plenário, e que encaminhe ao TCU cópia integral já alterada do Contrato 10/04 e dos seus anexos; 
9.4. dar ciência, à CTB, ao Consórcio Bonfim e às empresas que o integram, de que, em desacordo com o item 9.1 do Acórdão 3254/2011-TCU-Plenário, a carta de fiança ofertada pela empresa MPE - Montagens e Projetos Especiais S.A. em substituição às retenções de pagamentos do Contrato 10/04 não atende aos requisitos estabelecidos por este Tribunal e não se enquadra entre as garantias previstas no art. 56 da Lei 8.666/1993, uma vez que não se trata de carta de fiança bancária; 
9.5. encaminhar, à Procuradoria da República no Estado da Bahia, aos Ministérios Públicos dos Estados da Bahia e Goiás, ao Banco Central do Brasil e ao Departamento de Polícia Federal, para conhecimento e adoção das medidas que entenderem cabíveis em seus respectivos âmbitos de atuação, cópia do presente acórdão, acompanhado das peças que o fundamentam; 
9.6. com fundamento nos arts. 71, inciso IX, da Constituição Federal, 11 e 44, caput e § 2º, da Lei 8.443/1992 e 274 e 276, caput e § 6º, do Regimento Interno do TCU, adotar medida cautelar consistente na decretação da indisponibilidade de bens da empresa MPE - Montagens e Projetos Especiais S.A. até o montante de R$ 3,5 milhões [R$ 3.083.472,82 (três milhões oitenta e três mil quatrocentos e setenta e dois reais e oitenta e dois centavos) atualizado até dezembro de 2014, arredondado para centena de milhar mais próxima], por até um ano ou até que o Consórcio Bonfim - qualquer de suas empresas integrantes - apresente carta de fiança bancária que garanta o valor total estabelecido atualizado até a data de sua instituição e atenda a todos os demais requisitos estabelecidos por esta Corte em suas deliberações;
9.7. nos termos do art. 276, § 3º, do Regimento Interno deste Tribunal, seja concedido prazo de até quinze dias, sem efeito suspensivo, à empresa MPE - Montagens e Projetos Especiais S.A. para que se pronuncie, caso queira, a respeito da adoção da medida cautelar referida no item 9.6, reto;
9.8. dar notícia à Segecex, para os efeitos do item 9.5 do referido Acórdão 1605/2014-TCU-Plenário, do conteúdo do voto que fundamenta esse acórdão e, em especial, dos itens 9.5 e 9.6, retro; 
9.9. dar ciência deste acórdão, bem como das peças que o fundamentam, ao Consórcio Bonfim e às empresas que o integram, à Companhia de Transportes do Estado da Bahia - CTB e à Companhia Brasileira de Transportes Urbanos - CBTU; 
9.10. determinar à Secex/BA que:
9.10.1. proceda à identificação dos gestores da empresa MPE - Montagens e Projetos Especiais S.A. responsáveis pela apresentação das cartas de fiança emitidas pelas empresas Profit Bank e Infinite Bank;
9.10.2. faça constar do processo de tomada de contas especial (TCProcesso 028.499/2012-3) cópia deste acórdão, acompanhado das peças que o fundamentam, e
9.12.2. dê à análise das respostas às oitivas (item 9.7, retro) a prioridade que o presente processo requer". 
Acórdão 2452/2016-TCU-Plenário:
"9.1. com fundamento nos arts. 71, inciso IX, da Constituição Federal, 11 e 44, caput e § 2º, da Lei 8.443/1992 e 274 e 276, caput e § 6º, do Regimento Interno do TCU, renovar a medida cautelar adotada por meio do item 9.6 do Acórdão 64/2015-TCU-Plenário, consistente na decretação da indisponibilidade de bens da empresa MPE - Montagens e Projetos Especiais S.A. até o montante de R$ 3,5 milhões [R$ 3.083.472,82 (três milhões, oitenta e três mil, quatrocentos e setenta e dois reais e oitenta e dois centavos) atualizado até dezembro de 2014, arredondado para centena de milhar mais próxima], por mais um ano a partir da data de prolação do presente acórdão ou até que o Consórcio Bonfim - qualquer de suas empresas integrantes - apresente carta de fiança bancária que garanta o valor total estabelecido atualizado até a data de sua instituição e atenda a todos os demais requisitos estabelecidos por esta Corte em suas deliberações;
9.2. determinar à Secex/BA que encaminhe ofício ao Ministério Público do Estado da Bahia, em atendimento a sua solicitação de informações, esclarecendo que: 
9.2.1. a medida cautelar adotada por meio do item 9.6 do Acórdão 64/2015-TCU-Plenário foi renovada por meio do item 9.1, retro, em razão de a empresa MPE Montagens Especiais S.A., integrante do Consórcio Bonfim, não ter apresentado nova carta de fiança bancária conforme ali determinado;
9.2.2. em razão da cautelar original foram tornados indisponíveis: R$ 865.599,96 bloqueados em contas correntes bancárias, 5.925.558 cotas de Fundo de Investimento do Nordeste - Finor e imóvel sob a matrícula 17.450, no Registro de Imóveis da Comarca de Santos/SP, de valor ainda não determinado (pendente de diligência já em andamento) ;
9.2.3. referido imóvel deverá ir a hasta pública, no dia 18/10/2016, em razão de processo em andamento na 1ª Vara do Trabalho de Santo André/SP, conforme ofício encaminhado pelo referido juízo a este Tribunal;
9.2.4. não houve necessidade de alteração do Contrato 10/04 e seus anexos conforme aventado no item 9.3 do referido Acórdão 64/2015-TCU-Plenário; 
9.3. determinar à Secex/BA que dê continuidade à instrução do presente processo, com a urgência que a existência nos autos de duas cautelares vigentes requer, atentando para todas as questões ainda pendentes, em especial para:
9.3.1. análise das manifestações da empresa MPE contidas nas peças 350 e 370 dos autos;
9.3.2. análise da repercussão do atendimento às diligências objeto dos ofícios contidos nas peças 487 e 488 sobre a cautelar objeto do item 9.1, retro; 
9.3.3. análise do eventual cumprimento de cada um dos subitens do item 9.1 do Acórdão 1605/2014-TCU-Plenário;
9.3.4. análise da suficiência dos bens pertencentes à empresa MPE Montagens Especiais S.A. tornados indisponíveis e apresentação de sugestões para substituição do bem que irá a leilão judicial, conforme item 9.2.3, retro".
Acórdão 1956/2017-TCU-Plenário:
"9.1. com base nos arts. 44, caput e § 2º, da Lei 8.443/1992 e 276, caput e § 6º, do Regimento Interno do TCU, acatar parcialmente as manifestações da MPE - Montagens e Projetos Especiais S.A. acostadas às peças 350, 370 e 517;
9.2. com fundamento nos arts. 71, inciso IX, da Constituição Federal, 11 e 44, caput e § 2º, da Lei 8.443/1992 e 274 e 276, caput e § 6º, do Regimento Interno do TCU, renovar a medida cautelar adotada por meio do item 9.6 do Acórdão 64/2015-TCU-Plenário, renovada anteriormente por meio do item 9.1 do Acórdão 2452/2016-TCU-Plenário, consistente na decretação da indisponibilidade de bens da empresa MPE - Montagens e Projetos Especiais S.A. por mais um ano a partir da data de prolação do presente acórdão ou até que o Consórcio Bonfim - qualquer de suas empresas integrantes - apresente carta de fiança bancária que garanta o valor total estabelecido atualizado até a data de sua instituição e atenda a todos os demais requisitos estabelecidos por esta Corte em suas deliberações, atualizando-se o montante para R$ 3.719.786,82 (agosto/2017) , fazendo-a recair sobre os seguintes bens:
9.2.1. a totalidade de recursos financeiros da empresa nas seguintes contas bancárias do Banco Bradesco S.A.: 1075 (agência 2373) , 3323 (agência 3130) e 99660 (agência 3130) - R$ 865.599,96;
9.2.2. imóvel de matrícula 17.450 no Segundo Oficio de Imóveis de Santos/SP, até o montante de R$ 1.017.242,45;
9.2.3. imóvel de matrícula 2795 no Terceiro Ofício do Serviço Notarial e de Registro de Imóveis de Macaé/RJ, até o montante de R$ 1.836.944,41.
9.3. nos termos dos arts. 3º, caput e incisos I e IV, e 7º, caput e inciso II, da Portaria Segecex 14, de 24 de abril de 2015, bem como dos itens '3' e '7.a' do Anexo I da mesma norma, determinar, à Secex/BA que providencie, junto ao SCBEX, a liberação dos bens que haviam sido colocados em indisponibilidade por conta do presente processo, inclusive os recursos financeiros indicados às peças 385, 388, 417-420 e 556, à exceção daqueles listados nos itens 9.2.1, 9.2.2 e 9.2.3 supra; 
9.4. com base no art. 44, caput e § 2º, da Lei 8.443/1992, solicitar, à 3ª Vara de Trabalho de Canoas/RS e à 2ª Vara do Trabalho de Macaé/RJ, que, no caso de remanescerem valores de execuções que venham a ser processadas por estes juízos contra a empresa MPE - Montagens e Projetos Especiais S.A. (CNPF 31.876.709/0001-89) sobre o imóvel de matrícula 2795 no Terceiro Ofício do Serviço Notarial e de Registro de Imóveis de Macaé/RJ, proceda ao bloqueio de créditos, valores e bens, depositando o recurso em conta judicial em nome da União e à disposição do Tribunal de Contas da União por conta do processo TCProcesso 007.463/2014-6;
9.5. com base no art. 44, caput e § 2º, da Lei 8.443/1992, solicitar, à 2ª Vara do Trabalho de Mauá/SP, à 1ª Vara do Trabalho de Santo André/SP e à 80ª Vara do Trabalho de São Paulo, que, no caso de remanescerem valores de execuções que venham a ser processadas por estes juízos contra a empresa MPE - Montagens e Projetos Especiais S.A. (CNPF 31.876.709/0001-89) sobre o matrícula 17.450 no Segundo Cartório de Registro de Imóveis de Santos/SP, proceda ao bloqueio de créditos, valores e bens, depositando o recurso em conta judicial em nome da União e à disposição do Tribunal de Contas da União por conta do processo TCProcesso 007.463/2014-6;
9.6. com base no art. 44, caput e § 2º, da Lei 8.443/1992, solicitar, ao Segundo Cartório de Registro de Imóveis de Santos/SP, que, na ocorrência de registro ou averbação de novos gravames contra o imóvel de matrícula 17.450, de propriedade da empresa MPE - Montagens e Projetos Especiais S.A. (CNPF 31.876.709/0001-89, comunique tal fato à Secretaria de Controle Externo no Estado da Bahia - Secex/BA, fazendo referência ao processo TCProcesso 007.463/2014-6; 
9.7. com base no art. 44, caput e § 2º, da Lei 8.443/1992, solicitar, ao Terceiro Ofício do Serviço Notarial e de Registro de Imóveis de Macaé/RJ, que, na ocorrência de registro ou averbação de novos gravames contra o imóvel de matrícula 2795, de propriedade da empresa MPE - Montagens e Projetos Especiais S.A. (CNPF 31.876.709/0001-89, comunique tal fato à Secretaria de Controle Externo no Estado da Bahia - Secex/BA, fazendo referência ao processo TCProcesso 007.463/2014-6;
9.8. com base no art. 44, caput e § 2º, da Lei 8.443/1992, autuar processo de indisponibilização, formado, inicialmente, com cópias de peças dos presentes autos que se revelem necessárias, com o objetivo de cuidar da manutenção da indisponibilização dos bens da MPE - Montagens e Projetos Especiais S.A. destinados ao cumprimento da medida cautelar decretada no item 9.6 do Acórdão 64/2015-TCU-Plenário e renovada pelo item 9.1 do Acórdão 2452/2016-TCU-Plenário e pelo item 9.2 do presente Acórdão;
9.9. com fundamento no art. 240 do Regimento Interno do TCU, autorizar a realização de inspeção na Companhia de Transportes do Estado da Bahia - CTB, objetivando a verificação do cumprimento do item 9.1 do Acórdão 1605/2014-TCU-Plenário e a coleta de informações referentes ao aproveitamento, no sistema metroviário de Salvador/BA, dos sistemas de controle, sinalização e comunicação, objeto do Contrato 10/04; e
9.10. encaminhar cópia deste acórdão, bem como das peças que o fundamentam, à CTB e às empresas que integram o Consórcio Bonfim".
Acórdão 1545/2019-TCU-Plenário
"9.1. com fundamento nos arts. 11 e 44, § 2º, da Lei 8.443/1992, e no art. 274 do Regimento Interno do TCU, expedir medida cautelar de decretação da indisponibilidade de bens da empresa MPE - Montagens e Projetos Especiais S.A. pelo prazo de um ano a partir da data de prolação deste Acórdão ou até que o Consórcio Bonfim - qualquer de suas empresas integrantes - apresente carta de fiança bancária que garanta o valor total estabelecido atualizado até a data de sua instituição e atenda a todos os demais requisitos estabelecidos por esta Corte em suas deliberações, atualizando-se o montante para R$ 3.998.770,83 (maio/2019) ;
9.2. nos termos dos arts. 3º, caput e incisos I e IV, e 7º, caput e inciso II, da Portaria Segecex 14, de 24 de abril de 2015, bem como dos itens "3" e "7.a" do Anexo I da mesma norma, seja determinado, à unidade técnica responsável pelo presente processo que providencie, junto ao Serviço de Cadastro e Cobranças Executivas do TCU (Scbex) , a realização das medidas necessárias à decretação, pelo prazo de um ano a partir da data de prolação deste acórdão, da indisponibilidade sobre os seguintes bens:
9.2.1. totalidade de recursos financeiros da empresa MPE - Montagens e Projetos Especiais S.A. que estão depositados nas seguintes contas bancárias do Banco Bradesco S.A.: 1075 (agência 2373) , 3323 (agência 3130) e 99660 (agência 3130) ;
9.2.2. imóvel de matrícula 17.450 no Segundo Oficio de Imóveis de Santos/SP; e
9.3. determinar à SeinfraUrbana que promova diligência junto ao Terceiro Ofício do Serviço Notarial e de Registro de Imóveis de Macaé/RJ a fim de esclarecer a situação do imóvel de matrícula 2795, então pertencente à empresa MPE".
	Acórdão 1769/2020-TCU-Plenário
	"9.1. determinar, com fulcro nos arts. 10, § 1º, e 12, incisos I e II, da Lei 8.443/1992 c/c o art. 202, incisos I e II, do RI/TCU a citação solidária dos responsáveis Sr. Ivan Carlos Alves Barbosa, Diretor-Presidente da CTS à época, signatário do Contrato n. 10 (SA-12) , de 22/12/2004, Sr. José Geraldo Araújo Teixeira, Diretor de Planejamento da CTS, também signatário do referido contrato e, posteriormente, Coordenador de Supervisão do contrato e signatário dos boletins de medição, bem como do Consórcio Bonfim e das empresas dele integrantes, MPE Montagens e Projetos Especiais S.A, Bombardier Transportation Brasil Ltda. e Bombardier Transportation Spain S.A./Bombardier European Investments S.L.U, para que, no prazo de quinze dias, a contar da notificação, apresentem alegações de defesa e/ou recolham aos cofres da Companhia Brasileira de Trens Urbanos a quantia a seguir especificada, atualizada monetariamente desde a respectiva data de ocorrência até a data do efetivo recolhimento (art. 12, II, Lei 8.443/1992 c/c o art. 202, inciso II e § 1º, do RI/TCU) , abatendo-se, na oportunidade, montante eventualmente ressarcido, na forma prevista na legislação em vigor, em decorrência de superfaturamento encontrado no referido contrato, relativo à prática/aceitação de preços formulados com taxa de Bonificação e Despesas Indiretas - BDI extrapolando desarrazoadamente o BDI paradigma previsto na jurisprudência do TCU, e sem contemplar, ademais, diferenciação na taxa de BDI para itens de fornecimento de materiais e equipamentos de natureza específica em relação à taxa aplicável aos demais itens, irregularidade que vai de encontro ao estabelecido na Súmula TCU n. 253/2010:
	VALOR ORIGINAL (R$) 
	DATA DA OCORRÊNCIA

	R$ 3.670.507,47
	30/11/2012

	9.2. informar aos responsáveis, por ocasião da citação, acerca do disposto no art. 202, §§ 1º a 8º, do Regimento Interno/TCU, e, notadamente, que:
9.2.1. o recolhimento tempestivo do débito somente saneará o processo caso seja reconhecida pelo Tribunal a boa-fé do envolvido e não tenha sido constatada outra irregularidade nas contas;
9.2.2. caso venham a ser condenados pelo Tribunal, o débito ora apurado será acrescido de juros de mora, nos termos do § 1º do art. 202 do RI/TCU;
9.2.3. a rejeição das alegações de defesa pelo Tribunal poderá, ainda, ensejar a aplicação da multa prevista no art. 57 da Lei 8.443/1992;
	9.3. determinar à SeinfraUrbana que:
9.3.1. examine, por ocasião do exame de mérito das defesas apresentadas, eventuais pleitos do consórcio quanto à liberação de garantias prestadas ou de retenção cautelar, como aquele pleito constante da peça 138, reunindo, nessa ocasião, as informações atualizadas sobre as quantias retidas/garantias prestadas para fins de eventual ressarcimento do dano apontado, informando-se nos autos acerca de sua suficiência ou insuficiência em caso de manutenção do débito com consequente proposição de condenação, bem como sobre a eventual subsistência da cautelar de indisponibilidade de bens deferida noutros processos;
9.3.2. avalie, no âmbito do processo que cuida da indisponibilidade de bens da empresa MPE Montagens e Projetos Especiais S/A (TC-Processo Processo 027.553/2017-5) , se há necessidade de ajustes quanto ao montante tornado indisponível, vis-à-vis o débito indicado neste acórdão, de maneira a proceder aos ajustes necessários para que não haja excesso na cautelar de indisponibilidade de bens;
9.3.3. confira prioridade no exame destes autos, haja vista a longa data de autuação e tramitação;
9.4. autorizar desde logo a Companhia de Transportes da Bahia, caso o montante retido/garantido em atendimento aos Acórdãos 2.369/2006, 2873/2008 (subitem 9.1.1.3) , 1046/2010 (subitem 9.3.2) , 3254/2011, 2331/2012, 44/2013, 2329/2013, 2400/2014 (subitem 9.3) , todos do Plenário, proferidos no âmbito do TC-Processo Processo 007.162/2006-0 (Contrato SA-12/Contrato 10/2004) , seja superior ao débito indicado nesta tomada de contas especial (valor do débito devidamente atualizado nos termos da legislação em vigor) , a promover ao ajuste da retenção/valor das garantias prestadas ao montante do débito aqui calculado, liberando os montantes que eventualmente constituam excesso de retenção, informando-se a este Tribunal acerca das providências porventura adotadas e seus resultados no prazo de 30 (trinta) dias contados da ciência deste acórdão;
9.5. dar ciência deste acórdão aos responsáveis e à Companhia de Transportes da Bahia, sucessora da Companhia de Transportes de Salvador".
II
Antes, porém, de avançar, considero oportuno resgatar a discussão quanto à viabilidade ou não de prorrogação ou expedição de novas medidas cautelares de indisponibilidade de bens, à luz do que restou consignado no Acórdão 2474/2018-TCU-Plenário,  de minha relatoria, entre outros julgados.  
Preliminarmente, permito-me transcrever a fundamentação apresentada no Voto condutor dos Acórdãos 425/2016 e 441/2017, ambos do Plenário, relatados pelo Ministro Vital do Rego: 
"65.	A despeito de o normativo estabelecer que a medida será adotada com prazo não superior a um ano, inexiste limitação formal quanto à possibilidade de nova decretação, quando permanecerem presentes os requisitos iniciais para a sua adoção. Assim, não vejo óbice para que, por decisão igualmente do Plenário do TCU, a Corte, por período igualmente não superior a um ano, decrete novamente a indisponibilidade dos bens dos responsáveis. Essa medida tem por fim a assegurar o desfecho da análise do mérito processual e, consequentemente, numa interpretação lógico-sistemática da lei, o alcance do seu objetivo, qual seja, garantir o ressarcimento do potencial dano ao erário. 
66.	Essa abordagem também encontra respaldo na teoria dos poderes implícitos, que, em essência, reporta que a Constituição, ao conceder uma função a determinado órgão ou instituição, também lhe confere, implicitamente, os meios necessários para a consecução desta atividade.
67.	Sobre o tema, importante transcrever excerto do voto condutor do MS 24.510, de relatoria da eminente Ministra Ellen Gracie do Supremo Tribunal Federal:
' (...) a atribuição de poderes explícitos, ao Tribunal de Contas, tais como enunciados no art. 71 da Lei Fundamental da República, supõe que se lhe reconheça, ainda que por implicitude, a titularidade de meios destinados a viabilizar a adoção de medidas cautelares vocacionadas a conferir real efetividade às suas deliberações finais, permitindo, assim, que se neutralizem situações de lesividade, atual ou iminente, ao erário público. Impende considerar, no ponto, em ordem a legitimar esse entendimento, a formulação que se fez em torno dos poderes implícitos, cuja doutrina, construída pela Suprema Corte dos Estados Unidos da América, no célebre caso McCulloch v. Maryland (1819) , enfatiza que a outorga de competência expressa a determinado órgão estatal importa em deferimento implícito, a esse mesmo órgão, dos meios necessários à integral realização dos fins que lhe foram atribuídos. (...) É por isso que entendo revestir-se de integral legitimidade constitucional a atribuição de índole cautelar, que, reconhecida com apoio na teoria dos poderes implícitos, permite, ao TCU, adotar as medidas necessárias ao fiel cumprimento de suas funções institucionais e ao pleno exercício das competências que lhe foram outorgadas, diretamente, pela própria CR.'
68.	do contrário, devido à complexidade das matérias que comumente envolvem a decretação da medida acautelatória, aliado, inclusive, às não incomuns ações protelatórias que recaem sobre esses tipos de processos, estaríamos nos defrontando com uma regra inócua. 
69.	No âmbito infralegal, dentro do poder regulamentar de que dispõe o Tribunal, tem-se a Portaria-Segecex 14, de 24/4/2015, que, em seus arts. 4°, caput e alínea 'a', e art. 5°, alínea 'c', prevê a possibilidade de renovação da indisponibilidade dos bens:
art. 4º A medida cautelar de indisponibilidade de bens poderá tornar-se ineficaz ou necessitar de revisão em razão das seguintes ocorrências, entre outras:
vencimento do prazo de vigência da medida;
 (...) 
art. 5º A unidade técnica deverá, sem prejuízo das demais medidas ou análises necessárias ao processo:
c) acompanhar o prazo de vigência da indisponibilidade, comunicando ao relator, com antecedência mínima de 30 dias, sobre a permanência dos pressupostos para adoção dessa cautelar e as medidas ainda necessárias para a finalização da instrução de mérito e, se for o caso, propor a renovação da indisponibilidade de bens, por prazo não superior a um ano. (grifos acrescidos) 
70. Vale, ainda, acrescentar que a matéria já passou pela apreciação do Plenário TCU por ocasião do julgamento do TCProcesso 024.006/2006-9. Naquela assentada, o Ministro Walton Alencar Rodrigues, tratou o tema da seguinte forma no voto condutor do Acórdão 433/2014-TCU-Plenário:
' (...) Nos termos do artigo 44, § 2º, da Lei Orgânica do TCU, não há previsão de prorrogação da medida cautelar de indisponibilidade temporária de bens de responsável com vistas a garantir ao ressarcimento dos danos em apuração, a qual não poderá ser superior a um ano. A priori, nada impediria que o Tribunal decretasse nova medida constritiva por estarem presentes os mesmos pressupostos que a ensejaram'. (...) " (grifos acrescidos) .
Oportuno afigura-se também transcrever excerto da declaração de Voto do Ministro Bruno Dantas, por ocasião do Acórdão 2474/2018-TCU-Plenário:
"A princípio, considero adequada a quase totalidade das medidas que vêm sendo adotadas nestes autos, bem como a deliberação que nos traz o Ministro Augusto Sherman. 
Mas registro discordância pontual que tenho em relação às proposições de prorrogar as cautelares que decretaram a indisponibilidade dos bens dos membros do Conselho de Administração da Petrobras, arrolados como responsáveis no âmbito deste processo, que analisa as irregularidades perpetradas por esses agentes e pela equipe de negociadores na condução do processo de aquisição da refinaria Pasadena Refining System Inc. (PRSI) . 
A medida de decretação de constrição de bens de pessoas físicas possui caráter excepcionalíssimo, tanto que a lei limita sua validade ao prazo de um ano. É fato que, em decisões pretéritas, o Tribunal decidiu que essa medida poderia ser renovada. Porém, reavaliando o presente caso concreto, tenho dúvidas se esta seria a decisão mais consentânea com os princípios constitucionais e a racionalidade do ordenamento jurídico. 
 (...) 
Em suma, entendo que responsabilizar pessoas que atuam apenas em conselhos de administração de empresas em processos do Tribunal deve ocorrer apenas em situações excepcionais. Decretar indisponibilidade de bens aplica-se em casos ainda mais excepcionais. E renovar essa indisponibilidade de bens, por prazo superior ao previsto na lei, cabe apenas em caráter excepcionalíssimo, o que definitivamente não verifico no caso em análise.
Assim, reputo de extrema importância que este Colegiado discuta o assunto e se aprofunde melhor sobre o tema, considerando seus fundamentos jurídicos e consequências práticas. Entretanto, por enquanto, opto por adotar posicionamento de máxima cautela. E, nesse sentido, não é o caso de aplicar a renovação desta medida excepcional a membros de Conselho de Administração, cuja responsabilização ainda é discutível. 
Isso não prejudica a continuidade da apuração da responsabilidade dessas pessoas e as consequentes medidas que se mostrem necessárias.
Muito embora adote essa perspectiva, adiro, no caso concreto, à reflexão desenvolvida pelo Ministro Benjamin Zymler no Plenário, no sentido de não renovar a indisponibilidade de bens para pessoas físicas, por vislumbrar uma incompatibilidade pragmática: a medida gera ruídos no STF e se mostra de pouca efetividade. 
Conforme explicado por Sua Excelência, há decisões dos Ministros Ricardo Lewandowski e Gilmar Mendes a favor da tese de que não cabe renovação da indisponibilidade de bens, enquanto outras apontam em sentido contrário.
Ademais, trata-se de uma medida pragmática, que visa reservar bens suficientes para fazer frente a eventual débito futuro e, em regra, essas pessoas físicas têm patrimônios muito baixos em relação aos débitos de bilhões de reais que estão sendo analisados.
Sua Excelência mencionou que, em casos recentes submetidos à sua relatoria, a decretação de indisponibilidade de bens não tem atingido pessoas físicas por entender que a medida não teria efeito concreto no sentido de salvaguardar o erário, embora tenha o condão de suscitar inúmeros incidentes processuais que, em última instância, acabariam por procrastinar o andamento do processo. (...) " (g.n.) 
No presente caso, no entanto, a meu ver estão presentes circunstâncias que legitimam a expedição de nova medida cautelar em tela.
Primeiramente, estamos diante de medida que recai sobre bens de pessoa jurídica, de sorte que minha proposta, no meu sentir, não colide com o entendimento esposado pela maioria do Plenário desta Corte, quando da prolação do Acórdão 2.474/2018. Isto porque um dos principais fundamentos no qual se alicerçou a referida decisão repousa na inefetividade da medida que versa sobre patrimônio de pessoas físicas. 
Quanto aos entendimentos esposados no átrio do Supremo Tribunal Federal, conforme aventado na transcrição supra, entendo que a matéria não é pacífica. 
Primeiramente, destaco que o MS 35.506, em que se discute a competência desta Corte para expedição da referida medida não chegou a ser julgado, dada a retirada da ata do julgamento virtual em 20/8/2020.
Em relação à viabilidade jurídica de sua prorrogação, destaco o MS 34.233, apreciado pela Segunda Turma da e. Corte, no qual, embora tenha prevalecido o Voto do Ministro Gilmar Mendes, no sentido da ausência de previsão legal expressa para a prorrogação da medida em tela, os Ministros Dias Toffoli e Celso de Mello encamparam a tese pela legitimidade da prorrogação da medida cautelar de indisponibilidade de bens por parte desta Corte.
A divergência também subsiste na expedição de decisão monocrática relacionada ao presente assunto, a exemplo do MS 35.042, relatado pelo Ministro Edson Fachin. 
Entendo, dessa forma, que é possível concluir pela inexistência de entendimento consolidado por parte do Supremo Tribunal Federal quanto à viabilidade jurídica da prorrogação da decretação da indisponibilidade de bens.
Entretanto, ainda que se interprete, com base na literalidade do §2º do art. 44 da Lei 8.443/1992, pela inviabilidade jurídica da supramencionada prorrogação em virtude da ausência de sua previsão e do limite de prazo de um ano, não me parece que o Tribunal esteja impedido de adotar nova medida cautelar de indisponibilidade de bens, ainda que se dê sob os mesmos fundamentos fáticos da decretação anterior, desde que estes permaneçam.
O poder geral de cautela impõe ao magistrado o poder-dever de zelar pela eficácia de futura decisão a ser proferida, de garantir seu resultado.
Na ementa do MS 24.510, a e. ministra Ellen Gracie dispõe expressamente que a legitimidade do TCU para expedir medidas cautelares objetiva "prevenir lesão ao erário e garantir efetividade a suas decisões". Essa é, justamente, a circunstância fática que se enfrenta. A então Companhia de Transportes de Salvador - CTS, em atenção à demanda das empresas integrantes do Consórcio Bonfim, entre elas a MPE - Montagens e Projetos Especiais S.A. (TC-Processo 007.162/2006-0, peça 73, p. 7-11) , solicitou e o TCU concedeu a substituição, por prestação de garantias, da retenção de pagamentos, que visavam garantir o ressarcimento ao erário em eventual decisão de mérito a ele favorável. Algum tempo depois o responsável deixa de honrar as garantias prestadas, desprotegendo o erário e, portanto, colocando em risco a efetividade da decisão de mérito. 
No MS 24.510, o então Ministro Celso de Mello, em seu voto, deixou claro que "considerada, ainda, a doutrina dos poderes implícitos - que a tutela cautelar apresenta-se como instrumento processual necessário e compatível com o sistema de controle externo" (grifo nosso) . Sendo instrumento necessário, é inerente ao exercício do controle externo e deve ser utilizado, pelo TCU, em todas as circunstâncias em que houver necessidade de "prevenir lesão ao erário e garantir efetividade a suas decisões". Aliás, na mesma decisão, o e. ministro Sepúlveda Pertence manifesta que "o poder cautelar é inerente à competência de decidir" (grifo nosso) , reforçando a linha de entendimento.
Assim, subsistindo os fundamentos fáticos que põem em risco a efetividade da decisão de mérito, desprotegendo o erário, não se obsta, a meu ver, a expedição de nova medida cautelar.
Ante tal cenário, considero que a expedição de nova medida cautelar a que se refere o §2º do art. 44 da Lei Orgânica, em razão da persistência dos fundamentos fáticos que levaram à expedição da medida anterior, não representa desrespeito ao posicionamento da Suprema Corte ou violação a garantias constitucionais, ainda mais quando as circunstâncias fáticas denotam conduta indevida do responsável que deixou de honrar seu compromisso perante a Corte e, portanto, não pode se beneficiar da própria torpeza, como descrevo a seguir.
Quanto às circunstâncias fáticas que gravitam em torno do presente caso, faz-se mister destacar que a indisponibilidade de bens foi decretada, inicialmente, em vista do descumprimento de condições estabelecidas por esta Corte por parte da empresa MPE Montagens. 
Relembro que, ante os indícios de dano ao erário, esta Corte havia determinado a retenção cautelar do percentual de 7,5% do valor do Contrato 10/2004 (SA-12) , celebrado com o consórcio Bonfim (itens 9.1.1 do Acórdão 2.369/2006 e 9.2 do Acórdão 931/2007, ambos de minha relatoria e 9.3.1.2 do Acórdão 1.949/2007, Relator Ministro-Substituto Marcos Bemquerer, todos do Plenário) . 
Posteriormente, atendendo a pleito formulado pela então Companhia de Transportes de Salvador (após demanda das empresas integrantes do Consórcio Bonfim, entre elas a MPE - Montagens e Projetos Especiais S.A) , por meio do Acórdão 3.254/2011, de minha relatoria, o Plenário deferiu, em caráter excepcional, a substituição das retenções de pagamentos por outra garantia dentre aquelas previstas no art. 56 da Lei 8.666/93, fornecida por instituição financeira com solidez reconhecida no mercado ou lastreada em títulos idôneos e líquidos. 
Ocorre que, três anos após a empresa MPE Montagens apresentar garantia na forma de carta fiança (Carta de Fiança 780/2011) , a instituição financeira afiançadora comunicou à unidade jurisdicionada que deixara de assumir os riscos da respectiva carta, em razão da ausência de pagamento por parte da afiançada (TC Processo 007.463/2014-6, peça 1) , o que ensejou a autuação do TC Processo 007.463/2014-6, por parte da então Secex-BA.
No bojo do referido processo, foi exarada nova medida cautelar, no sentido de que a Companhia de Transportes do Estado da Bahia (CTB) se abstivesse de autorizar quaisquer pagamentos relacionados ao contrato, até que esta Corte deliberasse quanto ao mérito do feito, bem como fossem ajustadas as garantias prestadas pelas empresas integrantes do Consórcio Bonfim (itens 9.1 e 9.3 do Acórdão 1605/2014-TCU-Plenário) .
Nesse sentido, a possibilidade de as empresas consorciadas terem bens tornados indisponíveis já havia sido objeto de prévio alerta desta Corte, nos termos do Acórdão 1.605/2014, apreciado em 18/6/2014 pelo Plenário:
"9.4. informar ao Consórcio Bonfim e às empresas que o integram que o não atendimento ao disposto no item 9.3. deste Acórdão poderá ensejar a decretação da indisponibilidade dos bens necessários à garantia do ressarcimento de eventuais débitos ocorridos no Contrato 10/04, conforme previsto no art. 44, § 2º, da Lei nº 8.443/92".
 
Assim sendo, considerando que as garantias prestadas pela empresa MPE Montagens descumpriram as exigências dos itens 9.1.1, 9.1.1.1, 9.1.2, 9.1.2.1 a 9.1.2.6 do Acórdão 1605/2014-TCU-Plenário, o item 9.6 do Acórdão 64/2015-TCU-Plenário tornou seus bens indisponíveis na monta de R$ 3,5 milhões. 
Em síntese, considerando que a medida original de indisponibilidade foi exarada em um cenário de substituição à retenção de pagamentos do Contrato 10/2004, dado o descumprimento, por parte da própria empresa beneficiária da substituição, de exigências estabelecidas quanto à prestação de garantias, sua não renovação acabaria por premiar tal conduta, em ameaça ao erário.  
Assim, observo a manutenção dos pressupostos mencionados na concessão da indisponibilidade a que se refere o item 9.6 do Acórdão 64/2015-TCU-Plenário, citados naquele Voto condutor (peça 122 do TCProcesso 007.463/2014-6) , em especial os requisitos do fumus boni iuris e do periculum in mora e, ainda, a conduta reprovável da empresa MPE que conduziu ao risco significativo de prejuízo pela ausência de coberturas devidas e garantias necessárias para o ressarcimento do débito em apuração. 
Dessa forma, faz-se mister seja expedida nova medida cautelar de indisponibilidade de bens, em sucessão àquela adotada por meio do item 9.6 do Acórdão 64/2015-TCU-Plenário, a que se refere o item 9.1 do Acórdão 1545/2019-TCU-Plenário. 
Quanto ao montante de bens que deve ser tornado indisponível, destaco que a tomada de contas especial sob o TC Processo 028.499/2012-3 (cuja eficácia da decisão a presente medida se presta a garantir) ainda não chegou a seu termo. Considerando que se trata de informação pública de tramitação processual, destaco que, após exames de novos elementos juntados por parte do Consórcio, foram promovidas as citações no âmbito daqueles autos, no valor histórico de R$ 3.670.507,47, encontrando-se atualmente em fase de recebimento das alegações de defesa. 
A autorização para as respectivas citações foi conferida por meio do Acórdão 1769/2020-TCU-Plenário, o qual também determinou à unidade técnica que avaliasse eventual necessidade de ajustes quanto ao montante tornado indisponível, nos presentes autos, para que não houvesse excesso na cautelar de indisponibilidade de bens (item 9.3.2) .
De acordo com os cálculos elaborados pela unidade instrutiva à peça 93, tal quantia (R$ 3.670.507,47) , atualizada e acrescida dos juros de mora, atinge o montante de R$ 6.199.316,18, até 27/7/2020, data considerada para fins do presente exame.
Considerando-se, no entanto, a responsabilidade do Consórcio pelo suposto dano ao erário, traz-se à lume carta de fiança mantida pelas empresas Bombardier Transportation Brasil Ltda. e Bombardier European Investments S.L.U., a qual deve atuar no sentido de reduzir o montante tornado indisponível da empresa MPE. 
Aquela garantia foi prestada no valor original de R$ 2.351.366,24 (peça 870 do processo TC Processo 007.463/2014-6, cópia à peça 94) , os quais seriam atualizados, segundo cálculos instrutórios (peça 107) , a despeito da complexidade da apuração, para a cifra de R$ 3.614.520,18, até a data de 27/7/2020.
Com efeito, considerando que a medida anterior de indisponibilidade foi realizada sobre a monta de R$ 3.998.770,83 (atualizada até a data de 29/5/2019) , o montante objeto de citação (R$ 6.199.316,18, em valores atualizados) e, ainda, a existência de carta fiança pelas demais empresas do Consórcio (na cifra atualizada de R$ 3.614.520,18) , deve-se promover a decretação da indisponibilidade para o valor de R$ 2.584.796,00, referido a 27/7/2020: 
	Descrição
	Valor (R$) 

	Valor da citação atualizado até 27/7/2020 (peça 93) 
	6.199.316,18

	Carta de fiança mantida pelas empresas Bombardier - valor atualizado até 27/4/2020 (peças 94 e 107) 
	3.614.520,18

	Total
	2.584.796,00

Destarte, considerando-se a persistência do descumprimento, por parte da empresa MPE - Montagens e Projetos Especiais S.A., integrante do Consórcio Bonfim, das exigências dos itens 9.1.1, 9.1.1.1, 9.1.2, 9.1.2.1 a 9.1.2.6 do Acórdão 1605/2014-TCU-Plenário (peça 110, p. 12) , os valores objeto de citação (TC Processo 028.499/2012-3) e a carta fiança prestada pelas demais empresas, com fundamento nos arts. 11 e 44, § 2º, da Lei 8.443/1992, e no art. 274 do Regimento Interno do TCU, deve-se decretar a indisponibilidade de bens da referida sociedade empresária, pelo prazo de um ano, a partir da data de prolação deste Acórdão, no montante de R$ 2.584.796,00, data-base 27/7/2020.
No que diz respeito aos bens que devem ser tornados indisponíveis, acolho o exame instrutório no sentido de que deve-se considerar os recursos financeiros da MPE indisponibilizados anteriormente  em três contas bancárias junto ao Banco Bradesco S.A. (R$ 865.599,96 - item 9.2.1 do Acórdão 1956/2017-TCU-Plenário) , em relação aos quais os autos não dão conta do respectivo saldo atualizado, sendo o restante a partir de dois imóveis de propriedade da sociedade empresária (itens 9.2.2 e 9.2.3 do Acórdão 1956/2017-TCU-Plenário) , não excedendo do valor de R$ 1.719.196,04.
Ainda que o sistema CNIB não permita o registro de outros parâmetros, à exceção do CPF/CNPJ do proprietário sobre o qual recairá a indisponibilidade (peça 40, p. 1; peça 110) , entendo oportuno deixar registrado os referidos bens e montantes máximos, considerando-se, até mesmo, eventual evolução naquele sistema dentro do interregno de um ano.
Em relação à diligência determinada por meio do item 9.3 do Acórdão 1545/2019-TCU-Plenário, destinada a esclarecer junto ao Terceiro Ofício do Serviço Notarial e de Registro de Imóveis de Macaé/RJ, a propriedade de imóvel anteriormente sob domínio da empresa MPE (matrícula 2795) , as informações prestadas (peça 85) em princípio confirmam a manutenção da propriedade, o que torna adequada a decretação da indisponibilidade sobre o imóvel em questão.
Por fim, no que tange à proposta que consta do item 109.3 da instrução, por considerar tratar-se de providências internas voltadas à instrução dos autos, proponho que sejam realizadas na parte dispositiva da deliberação (art. 8º da Resolução 315/2020) .
	Ante o exposto, manifesto-me por que o Tribunal aprove o acórdão que ora submeto à deliberação deste Colegiado.
TCU, Sala das Sessões Ministro Luciano Brandão Alves de Souza, em 25 de novembro de 2020.
AUGUSTO SHERMAN CAVALCANTI 
Relator